ACORDAO-COMPLETO-2406749

ACÓRDÃO 419/2021 ATA 6/2021 - PLENÁRIO

VISTOS, relatados e discutidos estes autos de Acompanhamento com o objetivo de verificar a efetivação das estratégias de desburocratização de serviços públicos voltados aos cidadãos em áreas apontadas como prioritárias pelo Poder Executivo;
ACORDAM os ministros do Tribunal de Contas da União, reunidos em sessão do Plenário, com fulcro na Lei 8.443/1992, art. 43, inciso I, c/c o art. 250, inciso II e III, do Regimento Interno do TCU, ante as razões expostas pelo relator, em:
9.1. determinar à Secretaria Especial de Modernização do Estado, da Secretaria Geral da Presidência da República, e à Secretaria de Governo Digital do Ministério da Economia, que apresentem a este Tribunal, em até 90 (noventa) dias, detalhamento das ações a serem empreendidas e respectivo cronograma a fim de assegurar a elaboração e aprovação de Planos de Transformação Digital por todos os órgãos e entidades da Administração Pública Federal direta, indireta, autárquica e fundacional que ainda não disponham de tal instrumento;
9.2. recomendar à Secretaria de Governo Digital, do Ministério da Economia, que:
9.2.1. promova a revisão das informações constantes das Cartas de Serviços ao Usuário disponíveis de forma consolidada no portal "gov.br", de forma a evidenciar, com clareza e precisão ao usuário, por serviço, as características, os requisitos e demais itens previstos no art. 11, §§ 2º e 3º do Decreto 9.094/2017;
9.2.2. assegure a existência de link de acesso direto aos atos normativos pertinentes, para cada norma indicada no campo "Outras Informações/Legislação" dos serviços disponíveis no portal "gov.br", em atenção ao disposto no art. 5º, XIII da Lei 13.460/2017 c/c art. 1º, VI do Decreto 9.094/2017, de modo a privilegiar a experiência positiva do usuário e permitir, em apenas uma etapa de atendimento, acesso direto às normas que regem cada serviço;
9.2.3. assegure a implementação da ferramenta de avaliação da satisfação dos usuários em todos os serviços disponíveis no portal "gov.br", conforme previsto no art. 3º, IV do Decreto 8.936/2016;
9.3. encaminhar cópia do presente acórdão, a fim de subsidiar o atendimento das medidas alvitradas, destacando que o relatório e o voto que fundamentam as deliberações podem ser acessados por meio do endereço eletrônico www.tcu.gov.br/acordaos e que, caso tenham interesse, o Tribunal pode encaminhar-lhes cópia desses documentos sem custos:
9.3.1. aos órgãos e entidades fiscalizados;
9.3.2. à Secretaria Especial de Modernização do Estado da Secretaria Geral da Presidência da República;
9.3.3. à Secretaria de Governo Digital do Ministério da Economia;
9.3.4. à Comissão de Ciência, Tecnologia, Inovação, Comunicação e Informática e à Comissão de Transparência, Governança, Fiscalização e Controle e Defesa do Consumidor do Senado Federal;
9.3.5. à Comissão de Ciência e Tecnologia, Comunicação e Informática e à Comissão de Trabalho, de Administração e Serviço Público da Câmara dos Deputados;
9.4. comunicar à Secretaria Geral de Controle Externo que:
9.4.1. realize ações de controle com o objetivo de estimar a relação entre os valores investidos em esforços de transformação digital e o volume de recursos orçamentários economizados pelo Governo Federal, com especial foco nas iniciativas sob influência da Secretaria de Governo Digital/ME, em decorrência da implantação e operação de processos de trabalho e serviços redesenhados por tais esforços, ou, caso exista, avalie metodologias de estimativa de custo-benefício em uso pelos gestores;
9.4.2. avalie a conveniência de que as ações descritas no item 9.4.1, o monitoramento da determinação contida no item 9.1 e o acompanhamento das ações e do cronograma que vierem a ser apresentados pelos gestores envolvidos, sejam coordenados pela Sefti, no âmbito do TC Processo 036.673/2019-6, que tem como objetivo a avaliação das iniciativas estruturantes de transformação digital do Governo Federal;
9.5. autorizar a Sefti e a SecexAdmin a realizarem o monitoramento do presente acórdão;
9.6. retornar os autos à SecexAdmin para prosseguir o presente acompanhamento, nos termos do art. 241, inciso II, do RITCU e item 95.3 do Manual de Acompanhamento do TCU, aprovado pela Portaria-Segecex 27/2016, com orientação para que a próxima etapa do trabalho contenha entre seus objetivos, a avaliação da implementação efetiva das normas associadas à "desburocratização digital" na relação entre o Estado e a sociedade, no que se refere à oferta de serviços públicos digitais e à modernização de processos de trabalho de órgãos e entidades da Administração Pública Federal.

Relatório de acompanhamento com o objetivo de verificar a efetivação das estratégias de desburocratização de serviços públicos voltados aos cidadãos em áreas apontadas como prioritárias pelo Poder Executivo, levando à prestação de serviços públicos mais simples, rápidos e baratos aos cidadãos, ou seja, com foco na experiência do usuário.

Ministério da Defesa; Ministério da Economia; Ministério da Infraestrutura; Ministério da Justiça e Segurança Pública; Ministério das Relações Exteriores; Secretaria -Executiva da Secretaria-Geral da Presidência da República.

3. Interessados/Responsáveis: não há.

13.1. Ministros presentes: Ana Arraes (Presidente), Walton Alencar Rodrigues, Benjamin Zymler, Aroldo Cedraz (Relator), Raimundo Carreiro, Bruno Dantas, Vital do Rêgo e Jorge Oliveira.
13.2. Ministro-Substituto convocado: Marcos Bemquerer Costa.
13.3. Ministros-Substitutos presentes: Augusto Sherman Cavalcanti, André Luís de Carvalho e Weder de Oliveira.

ACORDAO-COMPLETO-2514547

Acórdão de Relação 2512/2021 - Plenário

Acórdão de Relação

ACORDAO-COMPLETO-2536798

Acórdão de Relação 1059/2022 - Plenário

AROLDO CEDRAZ

Transcrevo o relatório da equipe de fiscalização da Secex Administração (peça 64) e que contou com a anuência do corpo diretivo da unidade técnica (peças 65 e 66) :
INTRODUÇÃO
1.	Trata-se de relatório de acompanhamento com o objetivo de verificar a efetivação das estratégias de desburocratização de serviços públicos voltados aos cidadãos em áreas apontadas como prioritárias pelo Poder Executivo, levando à prestação de serviços públicos mais simples, rápidos e baratos aos cidadãos, ou seja, com foco na experiência do usuário. 
2.	O processo de desburocratização de serviços públicos abrange, dentre outras questões, aspectos relacionados à evolução das normas no sentido de tornar mais simples a interação do cidadão com o Estado e ao processo de digitalização dos serviços prestados pelo Poder Executivo Federal.
3.	Este trabalho teve origem em decisão contida no item 9.1 do Acórdão 1103/2019-TCU-Plenário, de relatoria do Ministro Vital do Rego, o qual determinou a constituição de processo apartado visando a implementação das ações de controle constantes da estratégia de fiscalização definida pelo TCU no âmbito do TC Processo 023.283/2018-1.
1.1 Objetivos e escopo do trabalho
4.	O presente acompanhamento teve como objetivo verificar a efetivação das estratégias de desburocratização de serviços públicos voltados aos cidadãos em áreas apontadas como prioritárias pelo Poder Executivo, com foco na experiência do cidadão. 
5.	Para atingir o objetivo, a análise concentrou-se em dois importantes aspectos que impactam diretamente na experiência do cidadão ao interagir com os serviços públicos: a) a observação das normas editadas após o advento da Estratégia de Governança Digital (EGD, 2016) , que tem, dentre seus objetivos, a ampliação da oferta e aprimoramento dos serviços públicos por meio da transformação digital (Objetivo Estratégico 03, EGD 2016-2019) ; e b) a avaliação da estratégia de digitalização de serviços públicos voltados aos cidadãos realizada por órgãos do Poder Executivo Federal por meio dos planos digitais, em que se busca a prestação de serviços de forma mais simples, rápida e com menor custo para o usuário.
1.2 Variáveis de acompanhamento
6.	Na fase de planejamento da fiscalização, com base em análise Swot, a equipe identificou riscos com potencial de impactar o processo de desburocratização de serviços públicos com foco na experiência do cidadão.
7.	Em função dos riscos considerados mais significativos, foram definidas quatro variáveis de acompanhamento, objeto das questões descritas na Matriz de Planejamento do trabalho (Apêndice II) :
	a) Normatização emitida após o advento da Estratégia de Governança Digital (2016) ;
	b) Planos digitais visando a digitalização dos serviços ofertados pelos órgãos e a interação do usuário-cidadão com estes serviços.
	c) Interação do cidadão com os portais institucionais e serviços ofertados
	d) Avaliação dos serviços públicos digitais
8.	Estabeleceu-se como limite de tolerância e gatilho para a verificação da variável descrita no item "a" supra a existência de normas que indiquem esforço da Administração Pública Federal no sentido de estabelecer regras e procedimentos que venham a desburocratizar o acesso do cidadão aos serviços públicos. Partiu-se do pressuposto de que, para o atingimento desse objetivo, as normas apresentem regras simplificadoras para os usuários.
9.	Para o item "b", estabeleceu-se como limite de tolerância e gatilho para a verificação da variável a existência de Planos Digitais pactuados entre os órgãos setoriais e a SGD/ME visando a transformação digital de seus serviços. Partiu-se do pressuposto de que, para o atingimento desse objetivo, a pactuação dos planos digitais é requisito fundamental.
10.	Para o item "c", por sua vez, o limite de tolerância e gatilho para a verificação da variável foi definido a partir da observância da existência dos balcões digitais por meio do Portal Gov.br e portais institucionais e seus conteúdos oferecidos aos usuários, assim como a forma de acesso aos serviços digitais. Partiu-se do pressuposto de que os portais devem fornecer conteúdo e acesso aos serviços de forma simples e prática. 
11.	Por fim, para o item "d", estabeleceu-se com limite de tolerância e gatilho para a verificação da variável a existência de avaliações realizadas pelos usuários quanto aos serviços efetivamente utilizados. 
1.3 Estratégia Metodológica
12.	Para atingir os objetivos deste trabalho foram formuladas quatro questões orientadoras:
	Q.1. O órgão/entidade dispõe de Plano de Transformação de Serviços para a forma digital pactuado com a Secretaria de Governo Digital do Ministério da Economia?
	Q.2. O conjunto de normas emitidas após a publicação da Estratégia de Governança Digital indica esforço no sentido de desburocratizar o acesso do cidadão aos serviços públicos?
	Q.3. Houve evolução na experiência do cidadão ao interagir com os serviços públicos digitalizados definidos como prioritários após o advento da Estratégia de Governança Digital, com ênfase na simplicidade?
	Q.4. Os serviços públicos disponibilizados por meio digital são avaliados pelos usuários e as avaliações são utilizadas pelos órgãos/entidades para melhoria dos serviços ofertados?
13.	A questão 1 foi formulada tendo por objetivo verificar se o órgão possui Plano Digital pactuado com a Secretaria de Governo Digital (SGD) do Ministério da Economia (ME) com vistas a transformar seus serviços para a forma digital de forma a cumprir a política de governança digital estabelecida por meio do Decreto 8.638/2016. Esclarece-se, desde já, que a SGD/ME é o órgão responsável por ofertar ferramentas tecnológicas e metodológicas para apoiar os esforços das áreas de negócios no processo de transformação digital dos órgãos setoriais (peça 36, p. 1, itens 2-3) .  
14.	A questão 2 foi elaborada para identificar se, em meio ao processo de digitalização dos serviços, os normativos lançados a partir da edição da Estratégia de Governança Digital condizem com as propostas formuladas para simplificar o acesso e interação do cidadão com os serviços públicos.
15.	A questão 3, por sua vez, trata de verificar a evolução da experiência do usuário ao interagir com os serviços públicos digitais. Adotou-se como estratégia, neste primeiro acompanhamento, a análise do balcão digital oferecido pelos órgãos selecionados, por meio da observação dos Portais Institucionais, do acesso por meio do Portal de Serviços "Gov.br" (www.gov.br) e os resultados das avaliações dos usuários quanto às informações constantes da Carta de Serviços ao Usuário e quanto aos serviços digitais efetivamente utilizados.
16.	Associou-se a experiência do balcão digital à mesma do balcão presencial: o deslocamento do cidadão ao órgão em busca de informações sobre determinado serviço, obtenção dessas informações e procedimentos para solicitar, acompanhar, receber e avaliar o serviço. 
17.	No plano digital, esse atendimento se dá pelos canais digitais colocados à disposição por meio dos portais institucionais, do portal Gov.br, havendo que se considerar fatores como padrão de identidade visual digital, a facilidade no acesso à Carta de Serviços ao Usuário, a qualidade das informações ali disponibilizadas, a possibilidade de solicitação do serviço por meio digital, seu acompanhamento e, por fim, informações sobre como o usuário recebe o serviço. 
18.	Assim, destacou-se a análise da Carta de Serviços ao Usuário, que corresponde a uma espécie de balcão de atendimento, que tem por objetivo informar ao usuário sobre os serviços prestados pelo órgão, as formas de acesso a esses serviços e seus compromissos e padrões de qualidade de atendimento ao público (Lei 13.460/2017, art. 7º) . Trata-se, portanto, de verdadeira recepção digital ao usuário. 
19.	A questão 4, relativa às avaliações dos serviços digitais, buscou responder se os órgãos já possuem serviços avaliados e se os sistemas de avaliação e monitoramento se encontram implantados e em funcionamento, validando as conclusões acerca da evolução da experiência do usuário ao interagir com o serviço público digital.
20.	No que tange à seleção da amostra, utilizou-se como referência o Relatório TIC Domicílios elaborado pelo Comitê Gestor da Internet no Brasil (Cgi.br) , à peça 51, que apresenta resultado de pesquisa sobre o uso das Tecnologias de Informação e Comunicação (TIC) nos domicílios brasileiros. Esta pesquisa traz informações acerca dos serviços públicos mais procurados ou solicitados pelos cidadãos no período de 2016 a 2018, conforme se depreende da leitura do gráfico à peça 51, p. 124.
21.	As duas áreas de atuação do setor público mais solicitadas pelos usuários dizem respeito a serviços que se referem a direitos do trabalhador, previdência social e serviços de educação pública como Enem, Prouni, matrícula e outros. Optou-se por não testar estes serviços em razão de, nestes casos, o público-alvo ser bem específico (trabalhadores/aposentados e alunos) . 
22.	Para este trabalho buscou-se selecionar serviços utilizados pelos cidadãos a nível pessoal, tais como solicitação de documentos pessoais, passaporte, carteira de trabalho, solicitação de seguro-desemprego, acesso ao mapa de empregos, bem como a interação do cidadão com os serviços digitais voltados a registros de boletim de ocorrência, retificação de boletim de acidente de trânsito e outros.
23.	De posse das informações iniciais relacionadas aos tipos de serviços mais buscados, acessou-se o Portal Gov.br para identificação do órgão ou entidade responsável pela prestação dos serviços, resultando na seguinte relação:
	a) Ministério da Economia;
	b) Ministério da Infraestrutura;
	c) Ministério da Defesa;
	d) Ministério das Relações Exteriores; e
	e) Ministério da Justiça e Segurança Pública.
24.	Assim, solicitou-se a cada um deles, por meio de ofício de requisição, a relação dos serviços prestados ao cidadão considerados prioritários ou, na ausência de política de priorização, a relação dos cinco serviços mais demandados no último exercício ou nos últimos 12 meses. Aplicou-se os testes, portanto, nos respectivos serviços informados pelos órgãos.
25.	Durante a execução da fiscalização foram utilizadas as orientações definidas no Manual de Acompanhamento aprovado pela Portaria TCU Segecex 27/2016 e aplicados procedimentos de análise documental, observação e entrevistas, bem como foram solicitadas informações por meio de ofício de requisição.
26.	Por fim, o presente relatório foi submetido preliminarmente aos comentários dos gestores, cujas considerações foram avaliadas e incorporadas ao presente relatório.
1.4 Limitações
27.	Não houve limitações/restrições aos trabalhos.
1.5 Volume de recursos fiscalizados
28.	Não é possível quantificar, a priori, o volume de recursos em termos financeiros, tendo em vista que o objeto da fiscalização diz respeito a facilidade na interação do usuário com os serviços públicos pela via digital, representando economia tanto para o setor público (redução de gastos com estruturas físicas e recursos humanos) quanto para o cidadão (redução no custo de uso do serviço) . 
29.	Estima-se que o resultado deste trabalho tem o potencial de induzir melhorias a nível de governança na prestação de serviços públicos e beneficiar pelo menos 16 milhões de usuários de serviços digitais (Anexo I) .
1.6 Benefícios estimados da fiscalização
30.	Entre os benefícios estimados desta fiscalização pode-se mencionar a indução à desburocratização e melhoria dos serviços públicos voltados aos usuários no âmbito da Administração Pública Federal.
VISÃO GERAL DO OBJETO
31.	O Decreto 8.638/2016 instituiu a Política de Governança Digital no âmbito dos órgãos e entidades da Administração Pública Federal direta, autárquica e fundacional, com diversas finalidades: a) gerar benefícios para a sociedade mediante o uso da informação e dos recursos da tecnologia da informação e comunicação na prestação de serviços públicos; b) estimular a participação da sociedade na formulação e acompanhamento das políticas públicas e dos serviços públicos disponibilizados em meio digital; e c) assegurar a obtenção de informações pela sociedade.
32.	No âmbito desse decreto foi prevista a edição da Estratégia de Governança Digital (art. 5º) , documento que definiria os objetivos estratégicos, as metas, os indicadores e as iniciativas da Política de Governança Digital e nortearia programas, projetos, serviços, sistemas e atividades a ela relacionados.
33.	Assim, por meio da Portaria 68/2016 do então Ministério do Planejamento, Desenvolvimento e Gestão (MP) , foi instituída a Estratégia de Governança Digital (EGD) . Posteriormente, por meio da Portaria - MP 107/2018, aprovou-se a versão revisada da EGD para o período 2016-2019.
34.	O objetivo da EGD é orientar e integrar as iniciativas de transformação digital dos órgãos e entidades do Poder Executivo Federal, por meio da expansão do acesso às informações governamentais, da melhoria dos serviços públicos digitais e da ampliação da participação social.
35.	A EGD foi desenvolvida de forma colaborativa e envolveu participantes dos ministérios, autarquias, fundações, empresas públicas e representantes da sociedade civil, além de consulta pública no Participa.br, rede de comunidades temáticas que envolvem gestores públicos federais, estaduais ou municipais, cidadãos, organizações, redes e movimentos da sociedade civil para a discussão de temas relevantes sobre as políticas públicas.
36.	A mencionada estratégia estabeleceu, em sua primeira versão, nove princípios para governança digital e dez objetivos estratégicos organizados em três eixos: acesso à informação, prestação de serviços e participação social. Aos objetivos estratégicos estavam associadas 51 iniciativas e 23 indicadores. A revisão da EGD teve como objetivo simplificar o documento e dar foco nos objetivos prioritários para a transformação digital até 2019.
37.	A EGD estabeleceu, ainda, o conceito de serviço público digital, como o serviço cuja prestação ocorra por meio eletrônico, sem a necessidade de atendimento presencial. Nesse contexto, vale destacar que um dos seus objetivos para facilitar a experiência do cidadão é ampliar a oferta e aprimorar os serviços públicos por meio da transformação digital (Objetivo Estratégico OE.03 - EGD, p. 30) . 
38.	O conceito de serviço público digital, constante da EGD (p. 20) e no art. 2º, II do Decreto 8.638/2016, é o "serviço público cuja prestação ocorra por meio eletrônico, sem a necessidade de atendimento presencial".
39.	Além do serviço público digital conforme descrito acima, o mencionado decreto trouxe ainda conceito mais avançado: o de autosserviço, definido como "serviço público disponibilizado em meio digital que pode ser utilizado pelo próprio cidadão, sem auxílio do órgão ou da entidade ofertante do serviço". Ou seja, considera-se como autosserviço, por exemplo, a emissão de certidão diretamente pela internet sem necessidade de ação humana de servidores do órgão ou da entidade ofertante do serviço.
40.	O Decreto 8.936/2016, dando continuidade à estratégia de tornar digitais os serviços prestados ao cidadão, instituiu a Plataforma de Cidadania Digital, cujas finalidades estão relacionadas a facultar aos cidadãos, às pessoas jurídicas e a outros entes públicos a solicitação e o acompanhamento dos serviços públicos sem a necessidade de atendimento presencial, implementar e difundir o uso dos serviços públicos digitais aos cidadãos, inclusive por meio de dispositivos móveis, disponibilizar, em plataforma única e centralizada, mediante o nível de autenticação requerido, o acesso às informações e a prestação direta dos serviços públicos e simplificar as solicitações, a prestação e o acompanhamento dos serviços públicos, como foco na experiência do usuário.
3. RESULTADO DO ACOMPANHAMENTO
41.	Os resultados do acompanhamento são apresentados em cinco subcapítulos: 
	a) nível de digitalização de serviços do Portal Gov.br e dos órgãos selecionados para análise, que apresenta dados coletados que devem servir de parâmetro para comparação futura;
	b) existência de Planos Digitais pactuados entre os órgãos setoriais e a SGD/ME, que fornecem subsídios iniciais para comparação futura acerca da efetiva implementação dos serviços digitais;
	c) experiência do usuário com o modelo de serviços públicos digitais, que apresenta resultados de testes realizados pela equipe de fiscalização e subsídios iniciais para comparação futura acerca da evolução dos serviços para a forma digital;
	d) avaliações dos serviços públicos digitais, que apresenta a coleta de informações desta equipe e dados iniciais que devem servir de parâmetro para comparações futuras; e
	e) normatização com foco no cidadão após o advento da EGD, no qual constam dados coletados no que tange à evolução normativa que visa a melhoria da experiência do cidadão ao interagir com serviços públicos.
42.	Feito o resumo acima, segue-se a análise.
3.1	Dos níveis de digitalização dos serviços
43.	De acordo com informações extraídas do Portal Gov.br (data ref: 17/2/2020) , considerando todos os órgãos do Poder Executivo Federal e todos os serviços disponíveis, temos o seguinte nível de digitalização para o total de 3431 serviços mapeados, conforme apresentado no gráfico 1 (peça 52) :
Gráfico 1 - Nível de Digitalização - Poder Executivo Federal (em %) 

Fonte: peça 52
44.	Em consulta ao painel de monitoramento de serviços federais disponível naquele portal (peça 52) , observou-se rápido crescimento no processo de transformação de serviços, com aumento de 180 % na quantidade de serviços oferecidos de forma totalmente digital entre 2018 e início de 2020, passando de 655 para 1836 serviços digitalizados no período.
45.	No que tange aos órgãos selecionados para análise neste acompanhamento, temos as seguintes constatações quanto aos níveis de digitalização:
3.1.1 Ministério da Economia
3.1.1.1	Aspectos Gerais
46.	O Ministério da Economia possui 350 serviços disponíveis no portal Gov.br, conforme informação extraída no painel de monitoramento daquele portal (peça 53, data de referência 17/2/2020) , com o seguinte nível de digitalização dos serviços:
Gráfico 2 - Nível de Digitalização - Ministério da Economia
Fonte: peça 53, p.1
47.	Entre 2017 e início de 2020, houve incremento de cerca de 176% nos serviços ofertados como "totalmente digitais", ou seja, sem necessidade de presença física do usuário em qualquer etapa da interação com o serviço (solicitação, acompanhamento e recebimento) , refletindo interesse efetivo na busca pela transformação dos serviços para a via digital, conforme gráfico 3:
Gráfico 3 - Evolução dos serviços totalmente digitais de 2017 a 2020 (até fevereiro) - Min. Economia

 Fonte: peça 53, p.1
3.1.1.2  Serviços analisados
48.	No que tange a este acompanhamento, foram solicitadas informações sobre os serviços prioritários destinados ao usuário - cidadão ou, na ausência de política de priorização, a relação com os cinco serviços mais demandados pelos usuários de acordo com o censo de serviços realizado em 2017/2018, resultando na informação constante do quadro I (peça 36, p.1) :
Quadro I - Serviços mais demandados
	Ordem
	Serviço
	Demanda (unitário) 
	Situação

	1
	Obter programa para declaração anual de imposto de renda
	28.000.000
	Digital

	2
	Buscar emprego no Sistema Nacional de Emprego (SINE) 
	20.000.000
	Digital

	3
	Alterar cadastro no CPF
	Consta "Dado censo inconsistente"
	Digital

	4
	Solicitar o Seguro-Desemprego
	8.000.000
	Digital

	5
	Obter a Carteira de Trabalho
	Acima de 5.000.000
	Digital

	6
	Acessar o mapa de emprego
	Não informado
	Digital

49.	Conforme se observa no quadro I, os serviços priorizados pelo Ministério da Economia têm o potencial de beneficiar cerca de 13 milhões de usuários que buscam os serviços digitais prestados no âmbito do ME, excluindo-se os 48 milhões que acessam serviços com autoatendimento como "obter programa para declaração anual de imposto de renda" e "buscar emprego no Sine".
50.	No que tange às constatações acerca dos serviços listados, destacam-se dois pontos positivos identificados na análise. 
51.	O primeiro diz respeito à prioridade dada na divulgação da Carta de Serviços ao Usuário. O documento é posicionado à primeira vista no seu portal institucional (lado superior esquerdo) e com acesso em um único clique, adentra-se o ambiente do Portal Gov.br para fins de solicitação do serviço. 
52.	O segundo se refere ao acesso à página de download do programa para declaração anual de imposto de renda (peça 53, p. 2-3) , do serviço "Obter Programa para declaração anual de imposto de renda", em uma única etapa a partir do Portal Gov.br (único clique na aba "solicitar", do portal Gov.br) . Para efeito de comparação, em geral os links testados nas demais amostras levam o usuário para as páginas principais dos portais institucionais, fazendo com que o mesmo tenha que realizar mais etapas para acessar o serviço (novas pesquisas, novos cliques, etc) , tornando o acesso mais difícil e trabalhoso para o usuário. 
53.	No relatório intitulado "A Experiência do usuário de serviços do governo: mapeamento com base em abordagens centradas no cidadão", elaborado pela pesquisadora Andrea Castello Branco Judice, à peça 59, é destacado que a quantidade de cliques em atendimentos digitais influencia diretamente na experiência do usuário. Naquele trabalho foram realizados testes por meio de oficinas utilizando-se a técnica de avaliação chamada de think aloud protocol (em português, "pensar alto") , que consiste em estimular os participantes a verbalizar, durante o uso da interface, todos os seus pensamentos, deixando "visíveis" para o pesquisador suas dúvidas, suas dificuldades e seus raciocínios, onde destacou-se que a quantidade excessiva de cliques para se chegar aonde se espera torna a navegação "confusa e desgastante", afetando diretamente a experiência do usuário. 
54.	Neste aspecto (excesso de cliques) , também se observou aspecto negativo para o Ministério da Economia. Para se chegar aos formulários para manifestação do usuário ("Denúncia", "Solicitação", "Sugestão", "Elogio") , há necessidade de se passar por cinco etapas (vide peça 53, p. 4-10) . Para este caso, conforme se verá no subcapítulo "Experiência do Usuário", a recomendação proposta é no sentido de migrar os conteúdos do portal institucional para o Portal Gov.br, nos termos do Decreto 9.756/2019, art. 4º, §2º, I e II, de forma a centralizar e padronizar as formas de acesso aos formulários de manifestação disponíveis por meio do Fala.br.
55.	No subcapítulo 3.3 (Experiência do Usuário com o modelo de serviços digitais) , estão demonstrados os achados negativos quanto aos serviços ofertados pelo ME analisados. 
3.1.2 Ministério da Infraestrutura
3.1.2.1	Aspectos Gerais
56.	O Ministério da Infraestrutura possui 22 serviços disponíveis no portal Gov.br, conforme informação extraída no painel de monitoramento daquele portal (peça 54) , data de referência 17/2/2020, com o nível de digitalização dos serviços contidos no gráfico 4:
Gráfico 4 - Nível de Digitalização em 17/2/2020 - Ministério da Infraestrutura

Fonte: Peça 54
57.	Entre 2017 e início de 2020, houve incremento de cerca de 275% nos serviços ofertados como "totalmente digitais", ou seja, sem necessidade de presença física do usuário em qualquer etapa da interação com o serviço (solicitação, acompanhamento e recebimento) , refletindo interesse efetivo na busca pela transformação dos serviços para a via digital, conforme gráfico 2:
Gráfico 5 - Evolução dos serviços totalmente digitais de 2017 a 2020 (até fevereiro) - Min. Infraestrutura

Fonte: peça 52, p.2
3.1.2.2  Serviços analisados
58.	No que tange a este acompanhamento, foram solicitadas informações sobre os serviços prioritários destinados ao usuário - cidadão ou, na ausência de política de priorização, a relação com os cinco serviços mais demandados pelos usuários de acordo com o censo de serviços realizado em 2017/2018 (peça 30) , conforme quadro II:
Quadro II - Serviços mais demandados
	Ordem
	Serviço
	Demanda (unitário) 
	Situação

	1
	Identificar condutor infrator (DNIT) 
	670.000
	Não digital

	2
	Modificar frota de transportadores no Registro Nacional de Transportadores Rodoviários de Carga (RNTC) (ANTT) 
	471.000
	Não digital

	3
	Obter Passe Livre (Administração Central Minfra) 
	145.000
	Digital

	4
	Apresentar recurso contra multa (DNIT) 
	102.500
	Digital

	5
	Solicitar cadastro de transportador no RNTRC (ANTT) 
	90.000
	Não digital

	6
	Obter Carteira Digital de Trânsito (Administração Central Minfra) 
	Sem estimativa
	Digital

	7
	Obter desconto sobre o valor de multas de trânsito (Administração Central Minfra) 
	Sem estimativa
	Digital

59.	Foram solicitadas para análise informações relacionadas aos serviços prestados pela Administração Central do Ministério da Infraestrutura, culminando nos serviços em destaque na tabela acima. Assim, os serviços priorizados pelo Ministério da Infraestrutura podem beneficiar pelo menos 145.000 potenciais usuários que buscam os serviços digitais prestados no âmbito daquele ministério.
60.	No que tange às constatações, verificou-se oportunidades de melhorias em aspectos relacionados à divulgação da Carta de Serviços ao Usuário no portal institucional do órgão, deficiências nas informações e operacionalização da referida carta bem como ausência de avaliação dos serviços realizadas pelos usuários, conforme será demonstrado no subcapítulo "3.3 Experiência do Usuário com o modelo de serviços públicos digitais" deste trabalho.
3.1.3 Ministério da Defesa
3.1.3.1	Aspectos Gerais
61.	O Ministério da Defesa possui 5 serviços disponíveis no portal Gov.br, conforme informação extraída no painel de monitoramento daquele portal (peça 55) , data de referência 17/2/2020, com o seguinte nível de digitalização dos serviços:
Gráfico 6 - Nível de Digitalização em 17/2/2020 - Ministério da Defesa

Fonte: peça 55
62.	Entre 2017 e início de 2020, não houve evolução na quantidade de serviços ofertados como "totalmente digitais", ou seja, sem necessidade de presença física do usuário em qualquer etapa da interação com o serviço (solicitação, acompanhamento e recebimento) , conforme gráfico 3:
Gráfico 7 - Evolução dos serviços totalmente digitais de 2017 a 2020 (até fevereiro) - Min. Defesa

Fonte: peça 55, p.2
3.1.3.2	Serviços Analisados
63.	No que tange a este acompanhamento, foram solicitadas informações sobre os serviços prioritários destinados ao usuário - cidadão ou, na ausência de política de priorização, a relação com os cinco serviços mais demandados pelos usuários de acordo com o censo de serviços realizado em 2017/2018 (peça 44) , resultando nas seguintes informações constantes do Quadro III:
Quadro III - Serviços mais demandados
	Ordem
	Serviço
	Demanda (unitário) 
	Situação

	1
	Alistamento no Serviço Militar Obrigatório*
	485.208
	Digital

	2
	Cadastrar empresas estratégicas de Defesa
	Não informado
	Digital

	3
	Obter autorização para realizar aerolevantamentos
	Não informado
	Digital

	4
	Realizar a apresentação da Reserva*
	Não informado
	Digital

	5
	Obter previsões do tempo para a região da Amazônia Legal
	36.500
	Não digital

* Solicitados por meio de requisição 
64.	Foram solicitadas para análise informações relacionadas aos serviços prestados pela Administração Central do Ministério da Defesa, especialmente os serviços "Alistamento no Serviço Militar Obrigatório" e "Realizar apresentação da Reserva". Assim, esses serviços podem beneficiar pelo menos 485.000 potenciais usuários que buscam os serviços digitais prestados no âmbito do Ministério da Defesa.
65.	No que tange às constatações, verificou-se oportunidades de melhoria em aspectos relacionados à divulgação da Carta de Serviços ao Usuário no portal institucional do órgão, deficiências nas informações e operacionalização da referida carta bem como ausência de avaliação dos serviços realizadas pelos usuários, conforme se verá no subcapítulo "3.3 Experiência do Usuário com o modelo de serviços público digitais"
3.1.4	Ministério das Relações Exteriores
3.1.4.1	Aspectos Gerais
66.	O Ministério das relações possui 16 serviços disponíveis no portal Gov.br, conforme informação extraída no painel de monitoramento daquele portal (peça 56) , data de referência 17/2/2020, com o seguinte nível de digitalização dos serviços:
Gráfico 8 - Nível de Digitalização em 17/2/2020 - Ministério das Relações Exteriores

Fonte - peça 56
67.	Entre 2017 e início de 2020, não houve significativa evolução na quantidade de serviços ofertados como "totalmente digitais", ou seja, sem necessidade de presença física do usuário em qualquer etapa da interação com o serviço (solicitação, acompanhamento e recebimento) , conforme gráfico abaixo (peça 56, p.2) :
Gráfico 9 - Evolução dos serviços totalmente digitais de 2017 a 2020 (até fevereiro) - MRE

3.1.4.2	Serviços analisados
68.	No que tange a este acompanhamento, foram solicitadas informações sobre os serviços prioritários destinados ao usuário - cidadão ou, na ausência de política de priorização, a relação com os cinco serviços mais demandados pelos usuários de acordo com o censo de serviços realizado em 2017/2018 (peça 45) , resultando nas seguintes informações constantes do Quadro IV:
Quadro IV - Serviços mais demandados
	Ordem
	Serviço
	Demanda (unitário) 
	Situação

	1
	Emissão de passaporte comum no exterior
	298.974
	Parcialmente digital

	2
	Autorização de retorno ao Brasil (ARB) 
	13.030
	Parcialmente digital

	3
	Lavrar atos de registro civil no exterior
	51.225
	Parcialmente digital

	4
	Atos notariais/Procuração no exterior
	408.352
	Parcialmente digital

69.	Foram solicitados para análise informações relacionadas aos serviços prestados pela Administração Central do Ministério das Relações Exteriores, especialmente os serviços "Realizar atos notariais no exterior" e "Lavrar atos de registro civil no exterior". Assim, essas ações do Ministério das Relações Exteriores têm o potencial de beneficiar cerca de 460.000 usuários que buscam os serviços digitais prestados no âmbito daquele ministério.
70.	No que tange às constatações, verificou-se os seguintes pontos positivos: a) o órgão informa de forma bem clara e objetiva as formas de comunicação com o usuário (peça 56, p. 3-5) ; e b) o órgão informa os normativos aplicáveis e direciona o usuário, com apenas uma etapa, diretamente ao repositório da norma. Por outro lado, verificou-se oportunidades de melhoria em aspectos relacionados à divulgação da Carta de Serviços ao Usuário no portal institucional do órgão, deficiências nas informações e operacionalização da referida carta bem como ausência de avaliação dos serviços realizadas pelos usuários.
71.	Observou-se, ainda, que os dois serviços testados são possíveis de se solicitar apenas presencialmente, não havendo opção de peticionamento digital, seja para solicitar o serviço ou, pelo menos, agendá-lo. Ou seja, constatou-se que há mero cadastro do serviço no Portal Gov.br com as informações relativas a cada um.
72.	Nos termos da política de transformação digital do Governo Federal, ainda incipiente em relação aos serviços disponibilizados de forma digital, o órgão deve direcionar esforços para implantar, sempre que possível, soluções de tecnologia para facilitar a interação do cidadão com os serviços públicos, tornando-os digitais à medida de sua possibilidade.
73.	No caso do MRE, apesar de os serviços selecionados para amostra não terem opção de peticionamento digital, entende-se que, tendo sido o plano digital pactuado recentemente, deve-se aguardar o prosseguimento de suas fases para que se verifique, em momento posterior, possível evolução nesta questão (abertura de possibilidade de agendamento ou peticionamento digital, conforme avaliação a ser realizada pelo gestor) . 
74.	Os achados relacionados ao MRE estão elencados no subcapítulo 3.3 deste trabalho (Experiência do Usuário com o modelo de serviços público digitais) .
3.1.5	Ministério da Justiça e Segurança Pública
3.1.5.1	Aspectos Gerais
75.	O Ministério das Justiça possui 58 serviços disponíveis no portal Gov.br, conforme informação extraída no painel de monitoramento daquele portal (peça 57) , data de referência 17/2/2020, com o seguinte nível de digitalização dos serviços:
Gráfico 10 - Nível de Digitalização em 17/2/2020 - Ministério da Justiça e Segurança Pública

Fonte: peça 57, p. 2
76.	Entre 2017 e início de 2020, houve significativa evolução na quantidade de serviços ofertados como "totalmente digitais", ou seja, sem necessidade de presença física do usuário em qualquer etapa da interação com o serviço, seja ele solicitação, acompanhamento ou recebimento, conforme gráfico 11 (peça 57, p. 2) :
Gráfico 11 - Evolução dos serviços totalmente digitais de 2017 a 2020 (até fevereiro) - MJSP

3.1.5.2	Serviços analisados
77.	No que tange a este acompanhamento, foram solicitadas informações sobre os serviços prioritários destinados ao usuário - cidadão ou, na ausência de política de priorização, a relação com os cinco serviços mais demandados pelos usuários de acordo com o censo de serviços realizado em 2017/2018. No entanto, considerando que o órgão informou não possuir listagem de serviços priorizados nem lista de serviços mais demandados (peça 38) , os testes foram aplicados sobre os serviços solicitados por meio do ofício de requisição à peça 23, resultando nas seguintes informações constantes do Quadro V:
Quadro V - Serviços mais demandados
	Ordem
	Serviço
	Demanda (unitário) 
	Situação

	1
	Obter passaporte comum para brasileiro
	2.249.790
	Digital

	2
	Declarar acidente de trânsito
	Sem informações
	Digital

	3
	Obter boletim de acidente de trânsito
	Sem informações
	Digital

	4
	Retificar boletim de acidente de trânsito
	2.400
	Digital

78.	Por meio do Ofício 11/2020/AECI/MJ, o Chefe de Assessoria Especial de Controle Interno do MJSP informa que o serviço "Obter Certificado Veterinário Internacional" não faz parte do rol de serviços oferecidos pelo respectivo ministério (peça 38, p. 3, item 1.17.2) , razão pela qual foi retirado da amostra analisada.
79.	Dentre as principais constatações, verificou-se que o MJSP possui bom índice de avaliação quanto às informações disponibilizadas em sua Carta de Serviços ao Usuário, em especial quanto ao serviço "Obter Passaporte Comum para Brasileiro", com índice de avaliação negativa de apenas 7%. No sentido contrário, porém, encontram-se as informações relativas aos serviços "Declarar Acidente de Trânsito", com avaliação negativa em 39% (peça 57, p. 3) , "Obter Boletim de Acidente de Trânsito", com índice de avaliação negativa maior que a positiva (peça 57, p. 4) e "Retificar Boletim de Acidente de Trânsito", com cerca de 55% de avaliações negativas quanto à suas informações disponibilizadas na Carta de Serviços ao Usuário (peça 57, p. 5) .
80.	O detalhamento dos achados e respectivos encaminhamentos estão demonstrados no subcapítulo 3.3 deste relatório.
3.2	Da existência de Plano de Transformação Digital celebrado entre dos órgãos fiscalizados e a Secretaria de Governo Digital (SGD) /Ministério da Economia
81.	A Secretaria de Governo Digital desempenha papel relevante no processo de transformação digital de serviços por meio da oferta de ferramentas tecnológicas e metodológicas para apoiar os esforços das áreas de negócio.
82.	Além da oferta de ferramentas e metodologias de transformação digital, a SGD, em parceria com a Secretaria Especial de Modernização do Estado da Secretaria Geral da Presidência da República, busca apoiar e acelerar os esforços de transformação da administração pública federal por meio da pactuação de planos digitais com os órgãos, os quais indicam quais serviços serão transformados, como esses serviços serão transformados e o prazo de transformação de cada um. Trata-se, portanto, de verdadeira ferramenta de apoio à governança digital no âmbito da administração pública federal objetivando atender aos objetivos da Estratégia de Governança Digital para transformação dos serviços públicos.
83.	Assim, por meio das respostas às requisições, temos o seguinte quadro que demonstra a fase em que se encontram os projetos de transformação digital relativos a cada órgão analisado neste acompanhamento:
Quadro VI - Andamento dos Projetos de Transformação Digital dos Ministérios constantes da amostra
	Órgão/entidade
	Plano Digital 
Pactuado
	Plano Digital 
Em pactuação
	Data 
 (de pactuação ou prevista para pactuação) 

	Ministério da Economia
	X
		--

	Ministério da Infraestrutura
	X
		10/4/2019

	Ministério da Defesa
		X
	30/06/2020

	Ministério das Relações Exteriores
	X
		16/12/2019

	Ministério da Justiça e Segurança Pública
	X
		18/10/2019

Fonte: elaboração própria, com base nas informações prestadas via ofícios de requisição (peça 36, peça 28, p.2, peça 44, p.  6, peça 45, p. 25 e pela 42, p.1) 
84.	Importa observar que os planos digitais preveem fases para a implementação da transformação digital dos serviços dos órgãos, desde o mapeamento e inclusão do serviço no Portal Gov.br até a disponibilização de ferramentas de avaliação e monitoramento dos serviços prestados de forma digital.
85.	No âmbito deste acompanhamento, no entanto, não está prevista a análise dos Planos Digitais e suas etapas de implementação, pois se trata de ações estruturantes do plano de transformação digital do Governo Federal, mas tão somente a verificação da existência dos mesmos para fins de atestar a adesão dos órgãos à política de governança digital tratada na Estratégia de Governança Digital.
3.3	Evolução da experiência do usuário com o modelo de serviços digitais 
86.	No tocante a este tema importa destacar inicialmente que, nesta primeira fase do acompanhamento, não é possível afirmar, com razoável segurança, que houve evolução na experiência do cidadão ao interagir com os serviços digitais, em razão da insuficiência de elementos que permitam essa aferição.
87.	O processo de transformação digital dos serviços, conforme se apurou, ainda se encontra em fase de implantação na administração pública federal, em especial no Poder Executivo Federal. Como exemplo desse processo temos o Ministério da Infraestrutura, que pactuou o Plano Digital com a SGD em 10/4/2019 e o Ministério da Defesa, que prevê a pactuação de seu Plano Digital apenas em meados de junho de 2020, conforme informações disponibilizadas nas respectivas respostas às requisições, impactando diretamente na aferição dos benefícios da transformação digital dos serviços prestados ao cidadão.
88.	Dentre os critérios adotados para essa aferição apresenta-se relevante, por exemplo, o cotejo entre as conclusões desta equipe nos testes realizados nos serviços disponibilizados no Portal Gov.br e as avaliações feitas pelos usuários quanto aos serviços efetivamente prestados. Ocorre, porém, que nenhum dos serviços analisados foi objeto de avaliação realizada por usuários até o momento, conforme será demonstrado no item 3.4 deste relatório.
89.	Verifica-se dos elementos constantes da peça 58, extraída do Portal Gov.br, que o único órgão envolvido neste trabalho em que se observam avaliações efetuadas é o Ministério da Economia. Ainda assim, nenhum dos 17 serviços avaliados constam da presente amostra por ausentes requisitos de relevância ou por não integrarem o rol de serviços mais demandados pelos usuários, conforme informação prestada por aquela unidade jurisdicionada.
90.	Assim, fica prejudicada a emissão de opinião acerca de evolução na experiência do usuário, por ausência de avaliações realizadas pelos próprios usuários dos serviços, que se apresenta como elemento essencial para validar as constatações efetuadas.
91.	Não obstante, os dados coletados neste trabalho podem subsidiar os próximos acompanhamentos acerca da desburocratização e processo de transformação digital com foco no cidadão. Existem, neste momento, informações iniciais a serem verificadas no futuro para efeito de comparação e eventual evolução, como indicadores de nível de digitalização, número de serviços mapeados e transformados, avaliações de serviços públicos prestados e avaliações das Cartas de Serviços ao Usuário.
92.	Quanto às Cartas de Serviços ao Usuário, atualmente previstas pela Lei 13.460/2017, art. 7º, por sua vez, foi possível constatar deficiências na sua divulgação no Portal Institucional do órgão/entidade e nas informações e operacionalização da mesma, conforme se verá adiante.
3.3.1	Deficiências na divulgação da Carta de Serviços ao Usuário no Portal Institucional
93.	O achado abaixo permite concluir que não há padronização na forma e divulgação das Cartas de Serviços nos portais institucionais dos órgãos/entidades.
3.3.1.1	Achado
94.	A Carta de Serviços não se encontra com visualização prioritária no portal institucional
Situação encontrada
95.	Não foi possível encontrar a Carta de Serviços ao Usuário à primeira vista no Portal Institucional
Órgãos
96.	Ministério da Infraestrutura, Ministério da Defesa e Ministério das Relações Exteriores 
Critérios Utilizados
97.	Decreto 9.094/2017, art. 1º, VI e Decreto 8.638/2016, art. 3º, IV
Evidências
98.	Obtenção das telas dos portais institucionais com sequência de acessos até se chegar à Carta de Serviços (peça 54, p. 3-4 - Infraestrutura; peça 55, p. 3-27 - Defesa; e peça 56, p. 6-12 - Relações Exteriores) .
Causas 
99.	Possível ausência de padronização na forma de divulgação da Carta de Serviços ao Usuário
Efeitos
100.	A não disponibilidade da Carta de Serviços ao Usuário na página principal do portal institucional gera necessidade de busca em mais etapas de acesso ao interessado em interagir com o órgão/entidade, reduzindo a expectativa na interação com o órgão pela via digital
Conclusão
101.	A ausência de padronização na forma de divulgação da Carta de Serviços ao Usuário certamente afeta negativamente a experiência do usuário ao interagir com os serviços públicos na sua forma digital. 
102.	Das formas encontradas de disponibilização da referida carta nos portais institucionais, verificou-se como destaque positivo o modelo implementado pelo Ministério da Economia, que a divulga à primeira vista no portal e com acesso em um único clique direto ao portal Gov.br. Em outros casos, como o Ministério de Defesa, verificou-se que, além de não ser possível visualizar a carta à primeira vista no portal, o acesso a ela se dá por meio de documento no formato *.pdf (Portable Document Format, do software Adobe Acrobat, em forma de texto/imagem, sem possibilidade de acesso por link, v. peça 55, p.7) .
103.	No caso deste achado, tem-se que o encaminhamento inicial seria no sentido de recomendar aos órgãos/entidades a inserção, na primeira página do seu portal institucional e com acesso em uma única etapa (um clique) , da respectiva Carta de Serviços ao Usuário, em atenção ao disposto no art. 3º, I e IV do Decreto 8.638/2016, em homenagem à padronização de procedimentos e com foco na experiência do usuário ao interagir com o órgão pela via digital.
104.	Ocorre, no entanto, que os portais institucionais, da forma como existem (independentes entre si) , devem deixar de existir até 31 de dezembro de 2020. É que o Decreto 9.756, de 11/4/2019 dispõe, em seu art. 4º, §2º, I e II, sobre a obrigatoriedade de que os órgãos e entidades da Administração Pública do Poder Executivo Federal migrem os conteúdos de seus portais na internet para o portal único "Gov.br" (www.gov.br) e desativem os atuais portais até a data supracitada.
105.	Assim, recomendar a atualização dos atuais portais ao mesmo tempo que os órgãos encontram-se com prazo para encerrá-los torna-se desnecessário, à medida que as mesmas informações dos portais institucionais e suas Cartas de Serviços deverão constar no novo padrão do Portal Gov.br.
106.	Dessa forma, considerando que o prazo final previsto para migrar é 31/12/2020, entende-se pertinente recomendar aos Ministérios da Infraestrutura, da Defesa e das Relações Exteriores que priorizem o processo de migração dos conteúdos dos respectivos sítios eletrônicos registrados sob o domínio "gov.br" para o portal único instituído pelo Decreto 9.756, de 11/4/2019 (Portal Gov.br) , desativando os endereços existentes ou redirecionando o acesso para o referido portal único, nos termos do art. 4º, §2º, I e II da referida norma, de forma a centralizar e padronizar a forma de divulgação da Carta de Serviços ao Usuário.
Proposta de encaminhamento
107.	Recomendar aos Ministérios da Infraestrutura, da Defesa e das Relações Exteriores que priorizem a migração dos conteúdos dos respectivos sítios eletrônicos registrados sob o domínio "gov.br" para o portal único instituído pelo Decreto nº 9.756, de 11/4/2019 (Portal Gov.br) , desativando os endereços existentes ou redirecionando o acesso para o referido portal único, nos termos do art. 4º, §2º, I e II da referida norma, de forma a centralizar e padronizar a forma de divulgação da Carta de Serviços ao Usuário.
3.3.2	Deficiências nas informações e operacionalização da Carta de Serviços ao Usuário
108.	Quatro achados permitem concluir que existem graves deficiências nas informações e na operacionalização da Carta de Serviços ao Usuário do Portal Gov.br, conforme se verá adiante.
3.3.2.1	Achado (1) 
109.	Alto índice de avaliações negativas por parte dos usuários quanto às informações disponibilizadas na Carta de Serviços ao Usuário.
Situação encontrada
110.	Nos testes realizados foi observado alto índice de avaliações negativas por parte dos usuários quanto às informações disponibilizadas na Carta de Serviços ao Usuário, indicando que as informações não são claras e precisas em relação aos serviços disponibilizados.
Órgãos
111.	Ministério da Economia, da Infraestrutura, da Defesa, das Relações Exteriores e da Justiça. 
Critérios Utilizados
112.	Lei 13.460/2017, art. 7º, §§ 2º e 3º
113.	Decreto 9.094/2017, arts. 1º, VI, 11, 18 e 20, §1º
Evidências
Quadro VII - Evidências - Achado 1
	Órgão
	Serviço
	Evidência

	Índice Geral (todos os órgãos) 
	Painel de Monitoramento de Serviços Federais disponível no Portal Gov.br
	peça 52, p. 2

	Ministério da Economia
	Índice geral - Portal gov.br
	peça 53, p. 11

		Buscar emprego no Sistema Nacional de Emprego - Sine
	peça 53, p. 12

		Obter a Carteira de Trabalho
	peça 53, p. 13

		Obter programa para declaração anual do imposto de renda
	peça 53, p. 14

	Ministério da Infraestrutura
	Índice geral - Portal gov.br
	peça 54, p. 5

		Obter Passe Livre
	peça 54, p. 6

		Obter Carteira Digital de Trânsito
	peça 54, p. 7

		Obter Desconto sobre Multas de Trânsito
	peça 54, p. 8

	Ministério da Defesa
	Índice geral - Portal gov.br
	peça 55, p. 1

		Alistar-se no Serviço Militar Obrigatório
	peça 55, p. 34

		Realizar apresentação da Reserva
	peça 55, p. 35

	Ministério das Relações Exteriores
	Índice geral - Portal gov.br
	peça 56, p. 1

		Realizar atos notariais no exterior
	peça 56, p. 25

		Lavrar atos de Registro Civil no Exterior
	peça 56, p. 26

	Ministério da Justiça
	Índice geral - Portal gov.br
	peça 57, p. 1

		Declarar Acidente de Trânsito
	peça 57, p. 6

		Obter Boletim de Acidente de Trânsito
	peça 57, p. 7

		Retificar Boletim de Acidente de Trânsito
	peça 57, p. 8

Causas 
114.	Possível ausência de revisão periódica das informações prestadas por meio da Carta de Serviços ao Usuário com base nas avaliações dos usuários.
Efeitos
115.	Com as informações insuficientes quanto aos serviços prestados de forma digital, o usuário não obtém a melhor experiência ao interagir com os serviços digitais
Conclusão
116.	Verificou-se alto índice de avaliações negativas da Carta de Serviços ao Usuário, o que indica que as informações ali constantes não se encontram claras e precisas em relação aos serviços, em desacordo com o art. 11, §2º e 3º do Decreto 9.094/2017.
117.	No quadro VIII sintetiza-se os níveis de avaliação das informações da referida carta em relação aos órgãos analisados neste trabalho:
Quadro VIII - Avaliações dos Usuários - Informações das Cartas de Serviços ao Usuário
	Avaliações dos usuário acerca das informações das Cartas de Serviços ao Usuário

	Órgão
	Avaliações Positivas (%) 
	Avaliações Negativas (%) 
	Evidência

	Ministério da Economia
	66,30
	33,70
	peça 53, p. 11

	Ministério da Infraestrutura
	75,50
	24,50
	peça 54, p. 5

	Ministério da Defesa
	62,80
	37,20
	peça 55, p. 1

	Ministério das Relações Exteriores
	65,40
	34,60
	peça 56, p. 1

	Ministério da Justiça
	82,20
	17,80
	peça 57, p. 1

	Média
	70,44
	26,56
	
118.	Nos testes realizados em alguns serviços, também foram detectados altos níveis negativos de avaliação das informações constantes da Carta de Serviços ao Usuário (em alguns casos, níveis de avaliação negativas maiores que as positivas) :
Quadro IX - Avaliações dos Usuários - Informações das Cartas de Serviços ao Usuário - Serviços da amostra
	Avaliações dos usuários acerca das informações das Cartas de Serviços ao Usuário - níveis de avaliações elevadas em 13 serviços analisados (do total de 18) 

	Serviço (órgão) 
	Avaliações Positivas (%) 
	Avaliações Negativas (%) 
	Evidência

	Buscar emprego no Sine (ME) 
	73
	27
	peça 53, p. 12

	Obter a Carteira de Trabalho (ME) 
	79
	21
	peça 53, p. 13

	Obter programa para declaração anual de imposto de renda (ME) 
	47,4
	52,60
	peça 53, p. 14

	Obter Passe Livre (Minfra) 
	76,7
	23,3
	peça 54, p. 6

	Obter Carteira Digital de Trânsito (Minfra) 
	83
	17
	peça 54, p. 7

	Obter desconto sobre multas de trânsito (Minfra) 
	84
	16
	peça 54, p. 8

	Alistar-se no Serviço Militar Obrigatório (MD) 
	63
	37
	peça 55, p. 34

	Realizar apresentação da Reserva (MD) 
	44
	56
	peça 55, p. 35

	Realizar atos notariais no exterior (MRE) 
	50
	50
	peça 56, p. 25

	Lavrar Atos de Registro Civil no Exterior (MRE) 
	43
	57
	peça 56, p. 26

	Declarar acidente de trânsito (MJSP) 
	61
	39
	peça 57, p. 6

	Obter Boletim de Acidente de Trânsito (MJSP) 
	30
	70
	peça 57, p. 7

	Retificar Boletim de Acidente de Trânsito (MJSP) 
	66
	34
	peça 57, p. 8

119.	Conforme se observa dos dados acima, conclui-se pela necessidade de se recomendar aos órgãos envolvidos neste trabalho que promovam a revisão das informações constantes das suas respectivas Cartas de Serviços ao Usuário disponibilizadas no Portal Gov.br de forma a evidenciar, com clareza e precisão ao usuário, por serviço, suas características, requisitos e demais itens previstos no art. 11, §2º e 3º do Decreto 9.094/2017, utilizando como base de informação as avaliações constantes daquele portal.
Proposta de encaminhamento
120.	Recomendar aos Ministérios da Economia, da Infraestrutura, da Defesa, das Relações Exteriores e da Justiça e Segurança Pública que promovam a revisão das informações constantes das suas respectivas Cartas de Serviços ao Usuário disponibilizadas no Portal Gov.br de forma a evidenciar, com clareza e precisão ao usuário, por serviço, suas características, requisitos e demais itens previstos no art. 11, §2º e 3º do Decreto 9.094/2017, utilizando como base de informação as avaliações constantes daquele portal.
3.3.2.2	Achado (2) 
121.	Ausência de link para acesso ao repositório de normas relacionadas ao serviço.
Situação encontrada
122.	Em testes realizados nos serviços "Buscar emprego no Sine" e "Solicitar Seguro-Desemprego", ambos do Ministério da Economia, não foi possível acessar diretamente os normativos indicados na Carta de Serviços, devendo o usuário realizar novos acessos para localizar tais comandos legais.
Órgãos
123.	Ministério da Economia. 
Critérios Utilizados
124.	Decreto 9.094/2017, arts. 1º, VI e 11.
Evidências
125.	Captura das telas obtidas no Portal Gov.br (peça 53, p. 15-16) 
Causas 
126.	Possível ausência de revisão periódica das informações prestadas por meio da Carta de Serviços ao Usuário com base nas avaliações dos usuários.
Efeitos
127.	A ausência de link que direcione para a norma torna a experiência do usuário menos efetiva à medida que exige dele a realização de mais etapas de acesso como pesquisas e buscas para localizar a norma requerida.
Conclusão
128.	Verificou-se que não há padronização na forma de demonstrar e acessar os normativos relativos aos serviços disponibilizados no Portal Gov.br, prejudicando a experiência do usuário.
129.	Entende-se pertinente, em atenção ao princípio da simplicidade prevista no art. 3º do Decreto 8.638/2016 (Política de Governança Digital) e, com suporte no art. 1º, VI do Decreto 9.094/2017, que estabelece a aplicação de soluções tecnológicas que visem a simplificar processos e procedimentos de atendimento aos usuários de serviços públicos, recomendar ao órgão que disponibilize, para cada norma indicada no campo "Outras Informações/Legislação", por serviço, link de acesso direto aos referidos normativos, em atenção ao disposto no art. 5º, XIII da Lei 13.460 c/c arts. 1º, VI e 3º do Decreto 9.094/2017.
Proposta de encaminhamento
130.	Recomendar ao Ministério da Economia que disponibilize, para cada norma indicada no campo "Outras Informações/Legislação", por serviço, link de acesso direto aos referidos normativos, em atenção ao disposto no art. 5º, XIII da Lei 13.460/2017 c/c art. 1º, VI do Decreto 9.094/2017, privilegiando a experiência positiva do usuário, permitindo que, em apenas uma etapa de atendimento, tenha acesso direto às normas que regem os serviços.
3.3.2.3	Achado (3) 
131.	Ausência de indicação expressa de normativos, falhas na indicação da legislação aplicável ao serviço e insuficiência na descrição do serviço.
Situação encontrada
Quadro X - Situação Encontrada - Achado 3
	Órgão
	Serviço
	Situação encontrada
	Evidência

	Ministério da Infraestrutura
	Obter Passe Livre
	Ausência de indicação expressa dos normativos relacionados ao serviço e não funcionamento do link de acesso às normas
	Peça 54, p. 9-10

	Ministério da Defesa
	Realizar apresentação da reserva
	Ausência de indicação expressa dos normativos relacionados ao serviço e não funcionamento do link de acesso às normas
	Peça 55, p. 36-40

	Ministério da Justiça
	Obter Boletim de Acidente de Trânsito
	Ausência de indicação expressa dos normativos relacionados ao serviço e não funcionamento do link de acesso às normas
	Peça 57, p. 9

		Retificar Boletim de Acidente de Trânsito
		Peça 57, p. 10

		Obter Boletim de Acidente de Trânsito
	Insuficiência na descrição do serviço
	Peça 57, p. 11-12

	Ministério da Economia
	Buscar emprego no Sine
	Falha na indicação de normativos: a Lei 8.900/94, citada no rol de normativos, encontra-se revogada pela Lei 13.134/2015, não mencionada na carta de Serviços
	Peça 53, p. 17

Órgãos
132.	Ministérios da Economia, da Infraestrutura, da Defesa e da Justiça e Segurança Pública. 
Critérios Utilizados
133.	Decreto 9.094/2017, arts. 1º, VI, e 11, §2º e 3º
134.	Decreto 8.638/2017, art. 3º, II e IV
Evidências
135.	Identificadas no quadro X (capturas de telas no Portal Gov.br) . 
Causas 
136.	Possível ausência de revisão periódica das informações prestadas por meio da Carta de Serviços ao Usuário com base nas avaliações dos usuários.
Efeitos
137.	As falhas nas referências aos normativos e não funcionamento do link de acesso impacta negativamente na experiência do usuário ao interagir com os serviços públicos digitais.  
Conclusão
138.	Verificou-se que não há padronização na forma de divulgação das informações sobre os serviços, bem como na indicação e acesso aos normativos de cada serviço.
139.	Considerando que os níveis de avaliação da qualidade da informação da Carta de Serviço do Portal Gov.br e dos órgãos analisados encontram-se com alto grau negativo, conclui-se que o melhor encaminhamento reside na proposta de que os órgãos procedam à revisão das informações disponibilizadas por meio das respectivas cartas de serviço, permitindo melhor experiência dos usuários na interação com os serviços digitais.
Proposta de encaminhamento
140.	Recomendar aos Ministérios da Economia, da Infraestrutura, da Defesa e da Justiça e Segurança Pública que promovam a revisão das informações constantes das suas respectivas Cartas de Serviços ao Usuário disponibilizadas no Portal Gov.br de forma a evidenciar, com clareza e precisão ao usuário, por serviço, suas características, requisitos e demais itens previstos no art. 11, §2º e 3º do Decreto 9.094/2017, utilizando como base de informação as avaliações constantes daquele portal.
3.3.2.4	Achado (4) 
141.	Dificuldade no acesso às normas aplicáveis aos serviços.
Situação encontrada
142.	Dificuldade no acesso às normas aplicáveis ao serviço "Obter Carteira de Trânsito Digital", pois o link de acesso remete à página principal do Portal Institucional do Ministério da Infraestrutura, resultando na necessidade de o usuário proceder a mais buscas naquele sítio eletrônico
Órgãos
143.	Ministério da Infraestrutura.
Critérios Utilizados
144.	Decreto 8.638/2016, art. 3º, II e IV e Decreto 9.094/2017, art. 1º, VI.
Evidências
145.	Capturas de telas obtidas no portal Gov.br (peça 54, p. 11-12) 
Causas 
146.	Possível ausência de revisão periódica das informações prestadas por meio da Carta de Serviços ao Usuário com base nas avaliações dos usuários.
Efeitos
147.	A ausência de link que direcione diretamente para o normativo do serviço torna a experiência do cidadão menos efetiva à medida que exige dele a realização de mais etapas de acesso como pesquisas e buscas para localizar a norma requerida. 
Conclusão
148.	Verificou-se que não há padronização na forma de divulgação das informações sobre os serviços, bem como na indicação e acesso aos normativos de cada serviço. No que tange a este achado, o direcionamento do link para a página principal do Portal Institucional do Ministério da Infraestrutura torna a experiência do usuário menos efetiva pois haverá necessidade de mais etapas de acesso para obter a informação requerida.
Proposta de encaminhamento
149.	Recomendar ao Ministério da Infraestrutura que disponibilize, para cada norma indicada no campo "Outras Informações/Legislação", por serviço, link de acesso direto aos referidos normativos, em atenção ao disposto no art. 5º, XIII da Lei 13.460/2017 c/c art. 1º, VI do Decreto 9.094/2017, privilegiando a experiência positiva do usuário, permitindo que, em apenas uma etapa de atendimento, tenha acesso direto às normas que regem os serviços. 
3.3.3	Dificuldades no acesso aos canais disponibilizados para manifestação do usuário
3.3.3.1	Achado 
150.	Dificuldade no acesso aos canais disponibilizados para manifestação do usuário.
Situação encontrada
151.	O acesso aos canais disponibilizados para manifestação do usuário se dá por meio do link "Participação Social", na "aba" "Acesso à Informação". Para se manifestar via web, o usuário precisa realizar cerca de cinco acessos distintos até chegar ao Portal Fala.br (portal de manifestação do usuário do Governo Federal) 
Órgãos
152.	Ministério da Economia
Critérios Utilizados
153.	Decreto 9.492/2018, art. 16, §1º e Decreto 9.094/2017, art. 1º, VI
Evidências
154.	Telas obtidas no Portal Institucional com sequência de acessos (peça 53, p. 4-10) 
Causas 
155.	Quantidade de etapas (acessos por cliques) excessivas, dificultando a experiência do usuário.
Efeitos
156.	A inclusão de várias etapas para se chegar ao atendimento virtual por meio de manifestação afeta diretamente a experiência do usuário. 
Conclusão
157.	Verificou-se a necessidade de redução de etapas para que o usuário possa acessar os formulários disponibilizados para manifestação, em atenção ao princípio da simplicidade prevista no art. 3º do Decreto 8.638/2016 (Política de Governança Digital) . 
158.	Ocorre, no entanto, que os portais institucionais, da forma como existem (independentes entre si) , devem deixar de existir até 31 de dezembro de 2020 em razão do Decreto 9.756, de 11/4/2019, que dispõe, em seu art. 4º, §2º, I e II, sobre a obrigatoriedade de que os órgãos e entidades da Administração Pública do Poder Executivo Federal migrem os conteúdos de seus portais na internet para o portal único "Gov.br" (www.gov.br) e desativem os atuais portais até a data supracitada.
159.	Assim, recomendar a atualização dos atuais portais ao mesmo tempo que os órgãos se encontram com prazo para encerrá-los torna-se desnecessário, à medida que as mesmas informações dos portais institucionais e suas Cartas de Serviços deverão constar no novo padrão do Portal Gov.br.
160.	Dessa forma, considerando que o prazo final previsto para migrar é 31/12/2020, entende-se que a solução virá da migração dos portais institucionais para o Portal Gov.br, que já dispõe de acesso direto e em apenas uma etapa (um clique) aos formulários de manifestação do usuário.
161.	Considerando o exposto, deixa-se de propor qualquer medida saneadora neste sentido.
3.4	Das avaliações dos serviços públicos digitais
3.4.1	Ausência de avaliações de serviços realizadas pelos usuários
3.4.1.1	Achado
162.	Ausência de avaliações de serviços realizadas pelos usuários.
Situação encontrada
163.	Não foi possível obter informações sobre avaliações realizadas por usuários que interagiram com os serviços digitais analisados em razão da ausência da ferramenta de avaliação e monitoramento.
Órgãos
164.	Ministério da Infraestrutura, da Defesa, das Relações Exteriores e da Justiça e Segurança Pública.  
Critérios Utilizados
165.	Lei 13.460/2017, art. 23, I e II e Decreto 9.094/2017, art. 20 e 20-A
Evidências
166.	Nota Informativa nº 1/2020/SGEI/SE à peça 28, p.2 (Ministério da Infraestrutura) 
167.	Informação à peça 44 (Ministério da Defesa) 
168.	Informação à peça 45, p. 24 (Ministério das Relações Exteriores) 
169.	Informação à peça 38 (Ministério da Justiça) 
Causas 
170.	Não utilização de ferramenta de avaliação dos usuários prevista no art. 3º, IV do Decreto 8.936/2016.
Efeitos
171.	A ausência de avaliação impede que o usuário se manifeste acerca da experiência com o serviço público com o qual interagiu. 
Conclusão
172.	A ausência de avaliações dos usuários quanto aos serviços efetivamente recebidos é reflexo da fase incipiente em que se encontra o processo de transformação digital dos serviços públicos. 
173.	A Secretaria de Governo Digital do Ministério da Economia, na condição de órgão que oferece as soluções de tecnologia necessárias para a efetiva implementação do serviço digital no âmbito do Poder Executivo Federal, possui, em seu portfólio, destinada aos gestores que desejem implementá-la, ferramenta de avaliação de satisfação dos usuários em relação aos serviços públicos prestados, por meio de uma API (Application Programming Interface) disponível no Portal Gov.br (manual-avaliacao.servicos.gov.br) . 
174.	Assim, conclui-se pela oportunidade de recomendar aos órgãos e entidades a adoção da referida ferramenta, em atenção ao art. 3º, IV do Decreto 8.936/2016.
Proposta de encaminhamento
175.	Recomendar a implementação da ferramenta de avaliação da satisfação dos usuários em relação aos serviços públicos digitais prevista no art. 3º, IV do Decreto 8.936/2016, por meio da API (Application Programming Interface) disponível no Portal Gov.br (manual-avaliacao.servicos.gov.br) 
3.5	Da normatização com foco no cidadão após o advento da Estratégia de Governança Digital
176.	Conforme visto no item 2 (Visão Geral do Objeto) , o Decreto 8.638/2016 estabeleceu que o então Ministério do Planejamento, Orçamento e Gestão editaria a Estratégia de Governança Digital (EGD) , com vigência igual à do Plano Plurianual. A EDG tem como objetivo definir os objetivos estratégicos, as metas, os indicadores e as iniciativas da Política de Governança Digital, bem como os programas, projetos, serviços, sistemas e atividades a ela relacionados. 
177.	A primeira EGD foi elaborada em 2015 e abrangeu o período de 2016 a 2019. Os objetivos estratégicos da EGD foram categorizados em três eixos: acesso à informação, prestação de serviços e participação social. No eixo prestação de serviços, relevante para este trabalho e com foco no cidadão, foram definidos dois objetivos estratégicos: 
Quadro XI - Objetivos Estratégicos - Eixo Prestação de Serviços
	OE.03 - ampliar a oferta e aprimorar os serviços públicos por meio da transformação digital.
OE.04 - compartilhar e integrar infraestruturas, dados, processos, sistemas e serviços.

Fonte: Edição revisada de EGD 2016-2019 (peça 50) .
178.	Nesse sentido, este item busca elencar os normativos relacionados à implementação da EGD editados após a elaboração da referida estratégia que visam atingir os objetivos estratégicos selecionados acima, quais sejam, ampliar a oferta e aprimorar os serviços públicos por meio da transformação digital, e compartilhar e integrar infraestruturas, dados, processos, sistemas e serviços, de forma a beneficiar o atendimento ao cidadão. 
179.	Inicialmente, o Decreto 8.936/2016, instituiu a Plataforma de Cidadania Digital (PCD) , ferramenta que estabelece meios para uma ação integrada do Estado quanto à disponibilização de informações, solicitação eletrônica e acompanhamento de serviços públicos e oferta direta de serviços públicos digitais.
180.	De acordo com o Decreto 8.936/2016, a Plataforma é composta dos seguintes componentes:
¿ o Portal de Serviços do Governo Federal, disponível em www.servicos.gov.br (atualmente Portal Gov.br disponível em www.gov.br) , sítio eletrônico oficial para a disponibilização de informações e o acesso a serviços públicos;
¿ o mecanismo de acesso digital único do usuário aos serviços públicos, com nível de segurança compatível com o grau de exigência, natureza e criticidade dos dados e das informações pertinentes ao serviço solicitado;
¿ a ferramenta de solicitação e acompanhamento dos serviços públicos, contendo a identificação do serviço e suas principais etapas, que permita a solicitação eletrônica dos serviços, ou o agendamento eletrônico, quando cabível; o acompanhamento das solicitações por etapas; e o peticionamento eletrônico de qualquer natureza;
¿ a ferramenta de avaliação da satisfação dos usuários em relação aos serviços públicos prestados; e
¿ o painel de monitoramento do desempenho dos serviços públicos prestados, contendo informações, para cada serviço prestado, do volume de solicitações, tempo médio de atendimento e grau de satisfação média dos usuários.
181.	O item 3 deste relatório, que responde à questão 3 da Matriz de Planejamento (Apêndice II) , tem como objetivo avaliar a implementação de alguns desses componentes citados.
182.	O Decreto 8.936/2016 estabeleceu ainda a obrigatoriedade da divulgação da Carta de Serviços ao cidadão e da pesquisa de satisfação do usuário de serviços públicos.
183.	Ainda visando atingir o objetivo estratégico OE.03 - ampliar a oferta e aprimorar os serviços públicos por meio da transformação digital, foi realizado em 2017 um levantamento dos serviços públicos oferecidos por órgãos e entidades da administração direta e indireta (exceto empresas públicas e sociedades de economia mista) do Poder Executivo. O censo de serviços públicos teve como objetivo o levantamento de informações tais como: nome, etapas do serviço, a quem se destina, documentos necessários para a solicitação do serviço, quantidade de etapas (para o cidadão) , estágio de digitalização do serviço, entre outras, para então, selecionar serviços prioritários a serem digitalizados.
184.	Em relação ao objetivo estratégico OE.04 - compartilhar e integrar infraestruturas, dados, processos, sistemas e serviços; tal compartilhamento entre os órgãos e entidades objetiva otimizar custos, reduzir a redundância de esforços, aumentar a escalabilidade e a disponibilidade dos serviços públicos digitais.
185.	Nesse sentido, o Decreto 10.046/2016 estabeleceu as normas e diretrizes para o compartilhamento de bases de dados do Governo Federal a fim de simplificar a oferta de serviços públicos e orientar e otimizar a formulação, a implementação, a avaliação e o monitoramento de políticas públicas. O Decreto instituiu o Cadastro Base do Cidadão, a fim de viabilizar a criação de meio unificado de identificação do cidadão para a prestação de serviços públicos. Inicialmente, o Cadastro Base do Cidadão utilizará o CPF como base integradora, ou seja, realizar o cruzamento de informações das bases de dados cadastrais oficiais a partir do número de inscrição do cidadão no CPF.
186.	O Decreto 10.046/2016 instituiu ainda o Comitê Central de Governança de Dados, a quem compete deliberar sobre as normas e diretrizes, as regras e os parâmetros, para o compartilhamento de bases de dados, dentre outros assuntos relacionados, e o Comitê Interministerial para a Transformação Digital - CITDigital, com atribuição de acompanhar e avaliar, periodicamente, os resultados da E-Digital, a partir de indicadores e metas predefinidas.
187.	Ainda em relação ao objetivo estratégico OE.04 - compartilhar e integrar infraestruturas, dados, processos, sistemas e serviços; o Decreto 9319/2018 instituiu o Sistema Nacional para a Transformação Digital (SinDigital) e estabeleceu a estrutura de governança para a implantação da Estratégia Brasileira para a Transformação Digital (E-Digital) . Tal estratégia estabeleceu como objetivos promover a ampliação do acesso da população à internet e às tecnologias digitais, com qualidade de serviço e economicidade; estimular o desenvolvimento de novas tecnologias, com a ampliação da produção científica e tecnológica, e buscar soluções para desafios nacionais; estimular o desenvolvimento de novas tecnologias, com a ampliação da produção científica e tecnológica, e buscar soluções para desafios nacionais; promover a formação da sociedade para o mundo digital, com novos conhecimentos e tecnologias avançadas, e prepará-la para o trabalho do futuro; fortalecer a liderança brasileira nos fóruns globais relativos a temas digitais, estimular a competitividade e a presença das empresas brasileiras no exterior, e promover a integração regional em economia digital.
188.	Em relação aos normativos voltados ao cidadão, cabe destacar o Decreto 9094/2017, o qual enfatizou a simplificação de serviços públicos e reeditou outros tópicos anteriormente positivados, como a presunção de "boa-fé", a dispensa do reconhecimento de firma, a "Carta de Serviços ao Usuário" e a necessidade de que documentos que constem em base de dados oficial da APF sejam obtidos diretamente do órgão ou da entidade responsável pela base de dados. 
189.	No mesmo sentido, a Lei 13.444/2017 dispõe sobre a Identificação Civil Nacional (ICN) e a sua execução pelo Poder Executivo Federal e pelo Tribunal Superior Eleitoral (TSE) . O DNI foi criado pelo art. 8º da referida lei e também está previsto no Decreto 9.278/2018, que regulamenta a Lei 7.116/1983, a qual assegura validade nacional às Carteiras de Identidade e regula sua expedição. 
190.	A Lei 13.460/2017 regulamentou a autenticação de documentos e o reconhecimento de firmas e dispôs sobre participação, proteção e defesa dos direitos do usuário dos serviços públicos da administração pública.  Estabeleceu o uso de soluções tecnológicas a fim de simplificar processos e procedimentos de atendimento ao usuário e propiciar melhores condições para o compartilhamento das informações. Além de estabelecer princípios e diretrizes para a prestação dos serviços públicos (arts. 4º e 5º, respectivamente) e parâmetros de funcionamento dos serviços, na forma de direitos básicos dos usuários (art. 6º) , a Lei 13.460/2017 especificou o conteúdo da "Carta de Serviços ao Usuário" (art. 7º) , os deveres dos usuários (art. 8º) e a possibilidade de manifestação dos usuários acerca da prestação dos serviços públicos (arts. 9º a 12) , além de detalhar os papéis das ouvidorias dos órgãos e dos chamados "Conselhos de Usuários", os quais têm atribuições relacionadas ao funcionamento e à melhoria dos serviços públicos (art. 13 a 17 e 18 a 22, respectivamente) .
191.	A Lei 13.726/2018 também regulamentou a autenticação de documentos, bem como do reconhecimento de firmas, racionalizou atos e procedimentos administrativos e instituiu o Selo de Desburocratização e Simplificação. Ratificou a dispensa da exigência de reconhecimento de firma e da autenticação de cópia de documento por terceiros, bem como dispensa a exigência da apresentação de documentos como título de eleitor e carteira de trabalho no âmbito das relações do cidadão com o Estado, no âmbito nacional.
192.	O Decreto 9.094/2018, que regulamenta dispositivos da Lei 13.460/2017, dispôs sobre a simplificação do atendimento prestado aos usuários dos serviços públicos, instituiu o Cadastro de Pessoas Físicas - CPF como instrumento suficiente e substitutivo para a apresentação de dados do cidadão no exercício de obrigações e direitos e na obtenção de benefícios, ratificou a dispensa do reconhecimento de firma e da autenticação em documentos produzidos no país e instituiu a Carta de Serviços ao Usuário. 
193.	O Decreto 9.492/2018 regulamentou os procedimentos para a participação, a proteção e a defesa dos direitos do usuário de serviços públicos da administração pública federal, direta e indireta.
194.	O Decreto 9.278/2018, por sua vez, padronizou o documento RG de forma nacional, em preparação para a implantação do Documento Nacional de Identificação (DNI) , o qual pretende substituir num mesmo documento o CPF, a certidão de nascimento e o título de eleitor.
195.	Por fim, o Decreto 9.723/2019 instituiu o Cadastro de Pessoas Físicas - CPF como instrumento suficiente e substitutivo da apresentação de outros documentos do cidadão no exercício de obrigações e direitos ou na obtenção de benefícios, estabeleceu os objetivos da carta de serviços e instituiu a Rede Nacional de Ouvidorias.
196.	Dessa forma, é possível aferir nítida evolução na normatização destinada a melhorar a experiência do cidadão ao interagir com os serviços públicos digitais.  
4.	ANÁLISE DOS COMENTÁRIOS DOS GESTORES
197.	Com fundamento no item 93 do Manual de Acompanhamento aprovado pela Portaria-TCU- Segecex 27/2016, c/c os itens 144 e 145 da Portaria-TCU 280, de 2010, foi elaborado relatório preliminar (peça 60) e submetido para os comentários dos gestores, conforme encaminhamentos à peça 61. 
198.	O Ministério da Justiça e Segurança Pública apresentou comentários sobre a representatividade da amostra utilizada no trabalho. De acordo com o gestor, embora as avaliações das informações das Cartas de Serviços relacionadas aos serviços "Declarar Acidente de Trânsito", "Obter Boletim de Acidente de Trânsito" e "Retificar Boletim de Trânsito" tenham demonstrado desempenho abaixo da média geral do próprio órgão, a comparação desses serviços com o serviço "Obter Passaporte Comum para Brasileiro" (que possui excelente avaliação) , por exemplo, ficaria prejudicada para fins de validação, considerando a discrepância na participação efetiva do usuário representada na amostra.
199.	Assiste razão, em parte, ao gestor. De fato, as avaliações dos serviços selecionados na amostra possuem baixa representatividade no conjunto de avaliações já realizadas para o órgão. No caso em tela, conforme informação apresentada pelo órgão e analisada por meio da instrução à peça 63, essas avaliações representam apenas 146 do total de 23623 realizadas no portal.
200.	Ocorre que duas questões devem ser consideradas nesta análise. A primeira é o fato de que os serviços analisados, em si, apresentam falhas em seu conteúdo na Carta de Serviços, conforme avaliações individuais efetuadas pelos usuários e analisadas nos itens 108 a 120 deste relatório, o que ensejaria, a priori, a recomendação no sentido de que o órgão promovesse a revisão do conteúdo dos respectivos serviços em sua Carta de Serviços.
201.	Por outro lado, as avaliações das informações da Carta de Serviços do Ministério da Justiça apresentam resultados bem mais satisfatórios que os demais órgãos, com média de avaliação negativa identificada de cerca de 17% (peça 57, p. 1) . No cenário geral das avaliações, pode ser considerada como baixo índice de avaliações negativas. 
202.	No entanto, a se observar o processo de migração dos conteúdos dos portais institucionais e das Cartas de Serviços para um único portal, nos termos do Decreto nº 9.756, de 11/4/2019, e considerando as falhas pontuais identificadas nos serviços analisados neste trabalho, entendeu-se pertinente que, além da manutenção da recomendação para revisão de todo o conteúdo da Carta de Serviços aos órgãos fiscalizados neste trabalho, seja dada ciência do acórdão que vier a ser prolatado aos demais órgãos e entidades do Poder Executivo Federal, conforme análise efetuada nos itens 210 e 211 deste relatório, que apontou alto índice de avaliações negativas das informações constantes da Carta de Serviços ao Usuário do Portal Gov.br (de forma geral) .       
5.	CONCLUSÃO 
203.	O processo de desburocratização dos serviços públicos ao cidadão em implementação a partir do advento da Estratégia de Governança Digital pretende tornar mais efetiva a experiência do usuário ao interagir com o Estado.
204.	Neste acompanhamento, observou-se que os normativos emitidos após o advento da Estratégia de Governança Digital (EGD) em 2016 permitem concluir que há evidente esforço no sentido de desburocratizar a relação do cidadão com o Poder Público.
205.	Nessa esteira, destaca-se o Decreto 9.094/2017, que dispõe sobre a simplificação do atendimento aos usuários dos serviços públicos, instituindo o CPF como instrumento suficiente e substitutivo para a apresentação de dados do cidadão no exercício de obrigações e direitos e na obtenção de benefícios, ratifica a dispensa de reconhecimento de firma e da autenticação em documentos produzidos no País e institui a Carta de Serviços ao Usuário. 
206.	Esse mesmo normativo também traz como diretrizes a serem seguidas nas relações entre os órgãos e os usuários dos serviços públicos a atuação integrada e sistêmica na expedição de atestados, certidões e documentos comprobatórios de regularidade, eliminação de formalidades e exigências cujo custo econômico ou social seja superior ao risco envolvido, utilização de linguagem clara, evitando-se o uso de siglas, jargões e estrangeirismos e aplicação de soluções tecnológicas que visem a simplificar processos e procedimentos de atendimento aos usuários.
207.	Observou-se que a política de governança digital está sendo implementada de forma gradual, com a adesão dos órgãos setoriais responsáveis pela execução das políticas públicas aos Planos Digitais com o objetivo de transformar seus serviços, na medida do possível, para a forma digital (questão de auditoria 1) . 
208.	No entanto, quanto às questões de auditoria 3 e 4, a análise efetuada neste acompanhamento não permite concluir que houve evolução nessa experiência. É que, além do fato de que os planos digitais em diversos casos foram pactuados recentemente ou estão em fase de pactuação, ainda não há informações suficientes acerca das avaliações de serviços realizadas pelos usuários que interagiram com os serviços digitais disponíveis.
209.	Por outro lado, foi possível observar questões que influenciam negativamente essa experiência, tais como ausência de padronização na divulgação das Cartas de Serviços nos portais institucionais e deficiências nos conteúdos e na operacionalização das referidas cartas disponibilizadas no portal Gov.br. Para estes casos, concluiu-se por recomendar aos órgãos e entidades que promovam a revisão das respectivas Cartas de Serviços ao Usuário e que priorizem o processo de migração dos conteúdos dos seus portais institucionais para o Portal Gov.br, em atenção ao Decreto nº 9.756, de 11/4/2019, desativando os endereços existentes ou redirecionando o acesso para o referido portal único, nos termos do art. 4º, §2º, I e II da referida norma, de modo a melhorar a experiência do cidadão ao interagir com os serviços públicos digitais. 
210.	Assim, foi possível identificar oportunidades de melhorias a serem implementadas visando o aperfeiçoamento na governança digital dos órgãos e entidades do Poder Executivo Federal
Envio de cópia do relatório aos demais órgãos do Poder Executivo Federal
211.	Dentre os resultados deste trabalho identificou-se aspectos que impactam diretamente na experiência do usuário e que diz respeito a todos os órgãos do Poder Executivo Federal. Trata-se do índice de avaliação geral das informações constantes da Carta de Serviços ao Usuário (itens 109-120 deste relatório) e da ausência de implementação da ferramenta de avaliação dos serviços prestados prevista na Lei 13.460/2017, art. 23, I e II, Decreto 8.936/2016, art. 3º, IV e Decreto 9.094/2017, art. 20 e 20-A (itens 162-175 deste relatório) .
212.	Assim, tendo em vista a necessidade de efetiva implementação da política de governança digital prevista no Decreto 8.638/2016, propõe-se encaminhar cópia deste relatório aos demais órgãos e entidades do Poder Executivo Federal para conhecimento e adoção das providências que entenderem pertinentes visando a melhorias na governança digital com foco na experiência do usuário.
PROPOSTA DE ENCAMINHAMENTO
213.	Ante o exposto, submete-se o presente relatório à consideração superior com as seguintes propostas:
Recomendar ao Ministério da Economia, com fundamento no art. 250, III do Regimento Interno do TCU, que:
a.1) promova a revisão das informações constantes da Carta de Serviços ao Usuário disponível no Portal Gov.br, de forma a evidenciar, com clareza e precisão ao usuário, por serviço, suas características, requisitos e demais itens previstos no art. 11, § 2ºe 3º do Decreto 9.094/2017;
a.2) disponibilize, para cada norma indicada no campo "Outras Informações/Legislação", no Portal Gov.br, por serviço, link de acesso direto aos referidos normativos, em atenção ao disposto no art. 5º, XIII da Lei 13.460/2017 c/c art. 1º, VI do Decreto 9.094/2017, privilegiando a experiência positiva do usuário, permitindo que, em apenas uma etapa de atendimento, tenha acesso direto às normas que regem os serviços;
b) Recomendar ao Ministério da Infraestrutura, com fundamento no art. 250, III do Regimento Interno do TCU, que:
b.1) promova a revisão das informações constantes da Carta de Serviços ao Usuário disponível no Portal Gov.br, de forma a evidenciar, com clareza e precisão ao usuário, por serviço, suas características, requisitos e demais itens previstos no art. 11, § 2ºe 3º do Decreto 9.094/2017;
b.2) priorize, sob a coordenação da Secretaria de Governo Digital do Ministério da Economia, a migração dos conteúdos dos respectivos sítios eletrônicos registrados sob o domínio "gov.br" para o portal único instituído pelo Decreto nº 9.756, de 11/4/2019 (Portal Gov.br) , desativando os endereços existentes ou redirecionando o acesso para o referido portal único, nos termos do art. 4º, §2º, I e II da referida norma, de forma a centralizar e padronizar a forma de divulgação da Carta de Serviços ao Usuário;
b.3) disponibilize, para cada norma indicada no campo "Outras Informações/Legislação", no Portal Gov.br, por serviço, link de acesso direto aos referidos normativos, em atenção ao disposto no art. 5º, XIII da Lei 13.460/2017 c/c art. 1º, VI do Decreto 9.094/2017, privilegiando a experiência positiva do usuário, permitindo que, em apenas uma etapa de atendimento, tenha acesso direto às normas que regem os serviços;
b.4) implemente a ferramenta de avaliação da satisfação dos usuários em relação aos serviços públicos prestados prevista no art. 3º, IV do Decreto 8.936/2016, por meio da API (Application Programming Interface) disponível no Portal Gov.br (manual-avaliacao.servicos.gov.br) .
c) Recomendar ao Ministério da Defesa, com fundamento no art. 250, III do Regimento Interno do TCU, que:
c.1) promova a revisão das informações constantes da Carta de Serviços ao Usuário disponível no Portal Gov.br, de forma a evidenciar, com clareza e precisão ao usuário, por serviço, suas características, requisitos e demais itens previstos no art. 11, § 2ºe 3º do Decreto 9.094/2017;
c.2) priorize, sob a coordenação da Secretaria de Governo Digital do Ministério da Economia, a migração dos conteúdos dos respectivos sítios eletrônicos registrados sob o domínio "gov.br" para o portal único instituído pelo Decreto nº 9.756, de 11/4/2019 (Portal Gov.br) , desativando os endereços existentes ou redirecionando o acesso para o referido portal único, nos termos do art. 4º, §2º, I e II da referida norma, de forma a centralizar e padronizar a forma de divulgação da Carta de Serviços ao Usuário;
c.3) implemente a ferramenta de avaliação da satisfação dos usuários em relação aos serviços públicos prestados prevista no art. 3º, IV do Decreto 8.936/2016, por meio da API (Application Programming Interface) disponível no Portal Gov.br (manual-avaliacao.servicos.gov.br) .
d) Recomendar ao Ministério das Relações Exteriores, com fundamento no art. 250, III do Regimento Interno do TCU, que:
d.1) promova a revisão das informações constantes da Carta de Serviços ao Usuário disponível no Portal Gov.br, de forma a evidenciar, com clareza e precisão ao usuário, por serviço, suas características, requisitos e demais itens previstos no art. 11, § 2ºe 3º do Decreto 9.094/2017;
d.2) priorize, sob a coordenação da Secretaria de Governo Digital do Ministério da Economia, a migração dos conteúdos dos respectivos sítios eletrônicos registrados sob o domínio "gov.br" para o portal único instituído pelo Decreto nº 9.756, de 11/4/2019 (Portal Gov.br) , desativando os endereços existentes ou redirecionando o acesso para o referido portal único, nos termos do art. 4º, §2º, I e II da referida norma, de forma a centralizar e padronizar a forma de divulgação da Carta de Serviços ao Usuário;
d.3) implemente a ferramenta de avaliação da satisfação dos usuários em relação aos serviços públicos prestados prevista no art. 3º, IV do Decreto 8.936/2016, por meio da API (Application Programming Interface) disponível no Portal Gov.br (manual-avaliacao.servicos.gov.br) .
e) Recomendar ao Ministério da Justiça e Segurança Pública, com fundamento no art. 250, III do Regimento Interno do TCU, que:
e.1) promova a revisão das informações constantes da Carta de Serviços ao Usuário disponível no Portal Gov.br, de forma a evidenciar, com clareza e precisão ao usuário, por serviço, suas características, requisitos e demais itens previstos no art. 11, § 2ºe 3º do Decreto 9.094/2017;
e.2) implemente a ferramenta de avaliação da satisfação dos usuários em relação aos serviços públicos prestados prevista no art. 3º, IV do Decreto 8.936/2016, por meio da API (Application Programming Interface) disponível no Portal Gov.br (manual-avaliacao.servicos.gov.br) .
f) encaminhar cópia da deliberação que vier a ser proferida aos demais órgãos e entidades do Poder Executivo Federal para conhecimento e providências que entenderem cabíveis, tendo em vista as evidências de que os problemas relacionados às informações e operacionalização das Cartas de Serviços ao Usuário disponibilizadas no Portal Gov.br são generalizados. 
g) autorizar, desde já, a unidade técnica a dar prosseguimento ao acompanhamento relativo ao processo de desburocratização com foco na experiência do cidadão.
É o relatório.

não há.

Não atuou.

RELATÓRIO DE ACOMPANHAMENTO. AÇÕES DE DESBUROCRATIZAÇÃO NA ADMINISTRAÇÃO PÚBLICA FEDERAL - SERVIÇOS DIGITAIS AO USUÁRIO. DEFICIÊNCIAS NO BALCÃO DE ATENDIMENTO DIGITAL, NA CARTA DE SERVIÇOS AO USUÁRIO E NA AVALIAÇÃO DOS SERVIÇOS PRESTADOS. CONTINUIDADE DO ACOMPANHAMENTO. RECOMENDAÇÕES. CIÊNCIAS.

RELATÓRIO DE ACOMPANHAMENTO (RACOM)

Secretaria de Controle Externo da Administração do Estado (SecexAdmin).

Trata-se de fiscalização conduzida pela Secex Administração (SecexAdmin) com o objetivo de verificar a efetivação das estratégias de desburocratização de serviços públicos voltados aos cidadãos em áreas apontadas como prioritárias pelo Poder Executivo. 
A desburocratização pode ser traduzida como simplificação na prestação de serviços públicos, tornando-os mais rápidos e baratos aos cidadãos, ou seja, com foco na experiência do usuário. Para tanto, o presente trabalho abrangeu também a evolução do quadro normativo associado a partir da publicação do Decreto 8.638/2016, que instituiu a Política de Governança Digital no âmbito da Administração Pública Federal. 
Os serviços avaliados foram concentrados em 5 ministérios: Economia, Infraestrutura, Defesa, Relações Exteriores e Justiça e Segurança Pública. Considerando tal escopo, conforme relatado pela equipe, as melhorias decorrentes da atuação deste Tribunal podem beneficiar pelo menos 16 milhões de usuários de serviços digitais.
No presente acompanhamento foram avaliados cinco aspectos, sendo os quatro primeiros verificados no contexto de cada órgão, enquanto o último diz respeito a todo o Governo Federal:
a) nível de digitalização de serviços do Portal Gov.br e dos órgãos selecionados para análise;
b) existência de Planos Digitais pactuados entre os órgãos setoriais e a SGD/ME;
c) experiência do usuário com o modelo de serviços públicos digitais;
d) avaliações dos serviços públicos digitais; e
e) normatização com foco no cidadão após o advento da EGD.
Informo que, a fim de melhor subsidiar a elaboração do presente voto em relação aos pontos elencados, minha assessoria efetuou contatos com a Secretaria de Governo Digital (SGD) do Ministério da Economia, responsável pela coordenação geral das iniciativas de transformação digital, nos termos do art. 6º do Decreto 10.332/2020. 
Deixo de me aprofundar no item relativo à digitalização dos serviços, uma vez que o assunto já é objeto do TC Processo 036.673/2019-6, conduzido pela Sefti sob minha relatoria, com foco nas iniciativas estruturantes de transformação digital empreendidas pelo governo federal. Este Tribunal já apreciou o tema por meio do recente Acórdão 3145/2020-TCU-Plenário, que determinou a continuidade do acompanhamento em questão, no qual poderão ser aproveitados os dados constantes do relatório precedente.
No que se refere à existência de planos digitais - hoje conhecidos como planos de transformação digital, a equipe registrou que os Ministérios selecionados na amostra do presente levantamento já possuíam tal instrumento, sendo que, no caso do Ministério da Defesa, estava em curso o processo de pactuação.
Mais uma vez, trata-se de ponto incluído no escopo do acompanhamento a cargo da Sefti. Como atestei no Voto que sustentou o referido Acórdão 3.145/2020, ate 2019 haviam sido pactuados apenas 16 planos, compreendendo 42 órgãos da administração direta e indireta. 
Segundo informações atuais obtidas junto à SGD, consta que ao final de 2020 havia 90 órgãos e entidades com planos aprovados, incluindo todos os ministérios. Ainda assim, restavam outras quase cem organizações públicas que não haviam elaborado tal instrumento, em desconformidade com o previsto no art. 3º do mesmo Decreto 10.332/2020. 
Trata-se de situação inaceitável, uma vez que tais planos se destinam justamente à definição das ações para necessárias para transformação de serviços, unificação de canais e promoção da interoperabilidade de sistemas, todos elementos essenciais ao alcance da condição de país 100% digital e à consequente desburocratização das relações entre o cidadão e o Estado.
Por esse motivo, entendo pertinente que este Tribunal determine à Secretaria Especial de Modernização do Estado, responsável por coordenar e monitorar a execução da Estratégia de Governo Digital, e à SGD, a quem compete aprovar os planos dos órgãos e das entidades, que apresentem a este Tribunal, em até 90 dias, detalhamento das ações a serem empreendidas e respectivo cronograma a fim de assegurar a elaboração e aprovação de Planos de Transformação Digital por todas as organizações alcançadas pelo Decreto 10.332/2020 que ainda não disponham de tal instrumento.
Ademais, a fim de evitar redundância nos trabalhos desta Corte, proponho orientar a Segecex para que o monitoramento da determinação acima, bem como o acompanhamento das ações e do cronograma que vierem a ser apresentados pelos gestores envolvidos, sejam realizados pela Sefti no âmbito do TC Processo 036.673/2019-6, que visa, como já mencionado, justamente à avaliação das iniciativas estruturantes de transformação digital do Governo Federal.
 Quanto à aferição de possíveis melhorias propiciadas aos cidadãos na experiência de acesso aos serviços públicos em meio digital, a unidade técnica relatou não ter sido possível obter os dados necessários, diante da ausência de avaliações sistemáticas dos serviços na maioria dos órgãos selecionados para fiscalização. Diante de tal obstáculo, a equipe optou por analisar elementos que pudessem sinalizar eventuais dificuldades para acesso e utilização dos recursos oferecidos nos diferentes portais.
Um dos elementos analisados foi a Carta de Serviços ao Usuário, prevista na Lei 13.460/2017 e no Decreto 9.094/2017, que deve ser elaborada pelas organizações públicas para facilitar a obtenção, de forma centralizada, sobre os serviços prestados, mecanismos e requisitos para acesso e compromissos com o atendimento. 
A equipe de fiscalização observou um alto índice de avaliações negativas por parte dos usuários quanto às informações disponibilizadas na referida Carta. Foram apontadas deficiências na divulgação do documento nos portais e no seu conteúdo, bem como na falta de indicação de normas aplicáveis ou de links diretos para consulta aos atos normativos citados.
Como encaminhamento, a unidade propôs recomendar aos órgãos envolvidos neste trabalho que promovam a revisão das informações constantes das suas respectivas Cartas de Serviços ao Usuário, bem como a inclusão de links para acesso direto às normas relativas a cada serviço. Ademais, diante do quadro verificado à época, sugeriu recomendação específica aos Ministérios da Infraestrutura, da Defesa e das Relações Exteriores para que priorizassem o processo de migração dos conteúdos dos respectivos sítios eletrônicos para o portal "gov.br".
Ocorre que, em contatos efetuados por minha assessoria com a equipe da Secretaria de Governo Digital (SGD) do Ministério da Economia, fomos informados de que o processo de unificação dos sites governamentais no portal "gov.br" foi concluído em 2020, conforme previsto no Decreto 9.756/2019. Assim, considerando a situação presente, acato as recomendações propostas com ajustes de forma, para que sejam direcionadas aos responsáveis pela estruturação e consolidação da nova plataforma.
Quanto à avaliação dos serviços públicos digitais, a equipe de fiscalização verificou que apenas o Ministério de Economia o fazia de forma sistemática, inobstante a existência de comando específico nesse sentido no âmbito do Decreto 8.936/2016, e sugeriu recomendação aos órgãos para correção da impropriedade. Assim como no ponto anterior, acato a proposta da unidade com os ajustes necessários para adequação ao novo contexto de concentração dos serviços em questão no portal "gov.br". 
Por fim, o presente acompanhamento trouxe inventário do arcabouço normativo com foco no cidadão a partir da instituição da Estratégia de Governança Digital, em 2016. Da coleção de normas constantes do relatório, destaco as Leis 13.460/2017, que dispõe sobre a proteção dos direitos dos usuários de serviços públicos, e 13.726/2018, que ratificou a dispensa de atos burocráticos tais como o reconhecimento de firmas e a autenticação de cópias, racionalizou procedimentos administrativos e instituiu o Selo de Desburocratização e Simplificação.
Merecem igual destaque os Decretos 9.094/2017 e 9.723/2019, que regulamentam a exigência de informações e documentos, entre outros aspectos das leis mencionadas, bem como o Decreto 10.046/2019, que dispõe sobre o compartilhamento de dados e o Cadastro Base do Cidadão, repositório centralizado de informações pessoais para acesso e consulta por todos os órgãos do Governo Federal. 
Observo que a Secex Administração, embora tenha efetuado competente levantamento dos normativos correlatos à Política de Governança Digital e vinculados ao esforço de desburocratizar a relação do cidadão com o Poder Público, absteve-se, na presente fase deste acompanhamento, de avançar na análise dos efeitos concretos de tais normas sobre a implementação e a oferta de serviços públicos digitais. 
Como esse tema causa especial preocupação em vista de sua criticidade para a construção de uma nação mais eficiente e focada no cidadão, entendo que, além de determinar a racionalização de procedimentos e a eliminação da burocracia excessiva, tais comandos produzam mudanças efetivas no funcionamento do Estado.
Nesse sentido, minha assessoria obteve da SGD informações de que já existiam, ao final de 2020, mais de 300 serviços públicos conectados ao Cadastro Base do Cidadão por meio da ferramenta "conecta.gov", com 60 milhões de transações realizadas. Segundo estimativas daquela secretaria, isso implicaria uma economia de mais de 8,5 milhões de horas e 480 milhões de reais, considerando as ações a cargo dos cidadãos e do governo ao longo da relação de prestação e consumo de tais serviços.
De igual modo, com base nas estatísticas que nos foram apresentadas, o tempo médio para abertura de empresas no Brasil teria sofrido redução de 32% ao longo de 2020, com mais de 40% delas sendo abertas em menos de um dia. Trata-se de resultados expressivos, mas que carecem, ainda de validação por meio de análise independente realizada pelos órgãos de controle.
Por esse motivo, proponho na deliberação no Acórdão que trago a este colegiado determinar a continuidade do presente acompanhamento com especial atenção à avaliação da implementação efetiva das normas associadas à "desburocratização digital" na relação entre o Estado e a sociedade, bem como na análise dos métodos utilizados pela Secretaria de Governo Digital para quantificação dos benefícios auferidos pelas partes em decorrência desse processo de transformação.
Ainda no que se refere ao Cadastro Base do Cidadão, segundo informado pela SGD, o acesso a bases de dados compartilhadas por meio da ferramenta "conecta.gov" é inteiramente custeado pelo orçamento próprio do Ministério da Economia, que oferece tal serviço sem ônus para os demais entes da Administração Pública, inclusive nas esferas estadual e municipal. O mesmo se aplica ao mecanismo de login único "acesso.gov.br", que permite que cada indivíduo utilize apenas seu CPF e senha para utilizar serviços providos por diferentes órgãos.
Trata-se de estratégia deliberada para incentivar o uso de cadastros centralizados, mais seguros, em substituição a solicitações repetitivas de fornecimento de informações ou apresentação de documentos por parte dos cidadãos. Ganha o Estado, pela economia de escala na implementação de tais bases de dados, e ganha a sociedade, pela redução da burocracia.
Contudo, vejo com muita preocupação o fato de que o crescimento exponencial no uso de tais plataformas, providas pelo Ministério da Economia, não está sendo acompanhado do necessário reforço orçamentário para custeio de tais serviços. Segundo informações dos gestores da SGD, o orçamento destinado para esse fim em 2019 foi de R$ 63 milhões e alcançou R$ 128 milhões em 2020; para 2021, entretanto, a previsão seria de uma redução de mais de 50% nesse montante.  
É compreensível que o Governo Federal se veja obrigado a fazer escolhas difíceis em termos orçamentários, especialmente no momento de crise fiscal que vivemos. Por outro lado, entendo que não podemos sacrificar todo um esforço de transformação que vem sendo conduzido pela Secretaria de Governo Digital com resultados sólidos, uma vez que o maior prejudicado seria o cidadão, forçado a voltar a conviver com serviços burocráticos e ineficientes.
Apesar da relevância e criticidade do assunto, deixo de inserir deliberação específica sobre o tema no presente processo, visto que já constam comandos específicos a esse respeito nos itens 9.3 e 9.4 do retrocitado Acórdão 3.145/2020.
Ainda assim, resta um aspecto que não foi objeto de análise aprofundada nem no âmbito do acompanhamento a cargo da Sefti, que deu origem ao referido Acórdão, nem nos presentes autos. Refiro-me à aferição da redução de custos proporcionada pelos serviços digitais, em comparação aos meios tradicionais, conforme mencionei no voto condutor daquele decisum:
Ao contrário de outros tipos de investimentos públicos, os destinados à automação e transformação de serviços tendem a ser financeiramente sustentáveis, simplesmente por custarem uma pequena fração do seu similar presencial, com uma economia estimada em 97%, pela SGD. (...) 
Caso a alegada relação entre recursos investidos e economizados seja próxima do que afirma a Secretaria de Governo Digital, os benefícios das iniciativas do órgão deveriam ser mais que suficientes para viabilizar o aumento progressivo da rubrica orçamentária que dá sustentação aos esforços de transformação digital. Considero urgente, portanto, que o tema seja objeto de análise específica do controle externo, a fim de determinar qual tem sido, de fato, a economia auferida pelos diversos entes da Administração Pública a partir da substituição de processos e serviços tradicionais por suas versões digitais. 
Em vista disso, entendo pertinente comunicar à Secretaria-Geral de Controle Externo sobre a necessidade de realizar, com a maior brevidade possível, uma ou mais fiscalizações com o objetivo de mensurar a relação entre os valores investidos em esforços de transformação digital e o volume de recursos orçamentários economizados pela Administração Pública em decorrência da implantação e operação de processos e serviços redesenhados por tais esforços.
Reconheço, por fim, a relevância do trabalho realizado pela Secex Administração, ressaltando que as análises empreendidas no relatório da unidade serão importantes para subsidiar tanto a continuidade do presente acompanhamento como da fiscalização das iniciativas estruturantes de transformação digital, a cargo da Sefti. 
	Ante o exposto, Voto para que o Tribunal adote a minuta de Acórdão que ora submeto à apreciação deste Colegiado.
TCU, Sala das Sessões Ministro Luciano Brandão Alves de Souza, em 24 de fevereiro de 2021.
AROLDO CEDRAZ 
Relator